ACORDAO-COMPLETO-2503806

ACÓRDÃO 15188/2021 ATA 33/2021 - PRIMEIRA CÂMARA

VISTA, relatada e discutida esta tomada de contas especial instaurada pela Secretaria de Políticas Públicas de Emprego do extinto Ministério do Trabalho e Emprego, em razão da impugnação total da prestação de contas de recursos do Plano de Implementação do Projovem Trabalhador - Juventude Cidadã 46958.000712/200967 repassados à Prefeitura de Niquelândia/GO.
ACORDAM os Ministros do Tribunal de Contas da União, reunidos em sessão da 1ª Câmara, ante as razões expostas pelo Relator, e com fundamento nos arts. 1º, inciso I; 16, alíneas "b" e "c", e §§ 2º e 3º; 19; 23, inciso III; 26; 28, inciso II; e 57 da Lei 8.443/1992 c/c os arts. 214, inciso III, alínea "a", e 217 do Regimento Interno, em: 
9.1. considerar Ronan Rosa Batista revel para todos os efeitos, dando-se prosseguimento ao processo;
9.2. acolher parcialmente as alegações de defesa de Fundação Antares de Ensino Superior, Pós-graduação, Pesquisa e Extensão;
9.3. julgar irregulares as contas de Ronan Rosa Batista e de Fundação Antares de Ensino Superior, Pós-graduação, Pesquisa e Extensão e condená-los ao recolhimento aos cofres do Tesouro Nacional das quantias a seguir especificadas, atualizadas monetariamente e acrescidas de juros de mora a partir das datas discriminadas até a data do pagamento:
9.3.1. individualmente a Ronan Rosa Batista
	Data de ocorrência
	Valor histórico (R$) 

	31/5/2011
	R$ 41.430,61

9.3.2. solidariamente a Ronan Rosa Batista e Fundação Antares de Ensino Superior, Pós-graduação, Pesquisa e Extensão:
	Data de ocorrência
	Valor histórico (R$) 

	1/6/2011
	R$ 43.205,00

	3/10/2011
	R$ 17.625,00

9.4. aplicar a Ronan Rosa Batista multa de 30.000,00 (trinta mil reais) , a ser recolhida aos cofres do Tesouro Nacional, com atualização monetária calculada da data deste acórdão até a data do pagamento, se este for efetuado após o vencimento do prazo abaixo estipulado;
9.5. fixar prazo de 15 (quinze) dias, a contar das notificações, para comprovação, perante o Tribunal, do recolhimento das dívidas acima imputadas;
9.6. autorizar a cobrança judicial das dívidas, caso não atendidas as notificações;
9.7. autorizar, caso venha a ser solicitado e se o processo não tiver sido remetido para cobrança judicial, o pagamento das dívidas em até 36 (trinta em seis) parcelas mensais consecutivas, a primeira a ser paga no prazo acima fixado e as demais, a cada 30 (trinta) dias a contar da parcela anterior, com incidência, sobre cada valor mensal atualizado monetariamente, de juros de mora, na forma da legislação em vigor, e alertar aos responsáveis que a falta de comprovação do recolhimento de qualquer parcela importará no vencimento antecipado do saldo devedor;
9.8. encaminhar cópia desta decisão aos responsáveis, à Prefeitura de Niquelândia/GO, ao Ministério da Economia e ao Procurador-Chefe da Procuradoria da República no Estado de Goiás, para as providências cabíveis, com a informação de que o inteiro teor deste acórdão e do relatório e do voto que o fundamentam está disponível no endereço eletrônico www.tcu.gov.br/acordaos.

Tomada de contas especial instaurada pela Secretaria de Políticas Públicas de Emprego, em razão da impugnação da prestação de contas do Plano de Implementação do Projovem Trabalhador no Município de Niquelândia/GO.

Primeira Câmara

Município de Niquelândia/GO

3. Responsáveis: Fundação Antares de Ensino Superior, Pós-graduação, Pesquisa e Extensão - Faespe (08.077.839/0001-30); Ronan Rosa Batista (XXX.436.911-XX)

13.1. Ministros presentes: Walton Alencar Rodrigues (Presidente), Benjamin Zymler, Vital do Rêgo e Jorge Oliveira (Relator).
13.2. Ministros-Substitutos presentes: Augusto Sherman Cavalcanti e Weder de Oliveira.

JORGE OLIVEIRA

Adoto como relatório a instrução da Secretaria de Controle Externo de Tomada de Contas Especial - SecexTCE (peça 63) , que contou com o endosso dos dirigentes daquela unidade (peças 64/65) e do Ministério Público junto ao TCU - MPTCU (peça 66) :
"INTRODUÇÃO
1.	Trata-se de Tomada de Contas Especial instaurada pela Secretaria de Políticas Pública de Emprego -SPPE, em desfavor do Sr. Ronan Rosa Batista (CPF   XXX.436.911-XX) , em razão da impugnação total do valor repassado à conta do Plano de Implementação do Projovem Trabalhador - Juventude Cidadã n. 46958.000712/2009-67 (Siafi/Siconv 299.611) , peça 19, p. 5-19, firmado entre o extinto Ministério do Trabalho e Emprego, por intermédio da Secretaria de Políticas Públicas de Emprego e a Prefeitura Municipal de Niquelândia/GO, e que tinha por objeto a inclusão de jovens do município, de forma a qualificar social e profissionalmente 250 jovens, e inserir, no mínimo, 30% no mercado de trabalho, conforme Plano de Trabalho e Termo de Adesão (peça 1, p. 13-14, peça 2, p. 23-35, peça 3, p. 10-20) , em decorrência da omissão no dever de prestar contas. 
HISTÓRICO	
2.	O Plano de Implementação foi firmado no valor de R$ 397.468,75, dos quais R$ 385.544,69 ficariam à conta do concedente e R$ 11.924,06 referentes à contrapartida do convenente (peça 2, p. 31) . A vigência do ajuste compreendeu o período de 19/12/2009 a 30/10/2011, já incluídas as prorrogações (peça 4, p. 39-41, peça 7, p. 5-6, 8, 10-11, peça 15, p. 16) , com mais 60 dias de prazo para a apresentação da prestação de contas, estabelecido para 30/2/2012.
3.	Os recursos foram liberados mediante as seguintes ordens bancárias:
	Nº Ordem Bancária
	Data
	Crédito na c/c
	Valor
	Localização

	2010OB800372
	16/3/2010
	18/3/2010
	18.925,59
	Peça 2, p. 40, peça 3, p. 1, peça 17, p. 71

	2011OB800088
	11/2/2011
	15/2/2011
	189.255,88
	Peça 5, p. 9-10, peça 17, p. 4 

	2011OB800236
	27/5/2011
	31/5/2011
	170.330,29
	Peça 6, p. 36, peça 7, p. 1, peça 17, p. 8

	Total
	378.511,76
	
4.	Foi também realizado aporte da contrapartida, na forma abaixo:
	Data
	Valor
	Localização

	24/5/2010
	567,77
	Peça 3, p. 4-5

	30/9/2010
	21,96
	Peça 3, p. 5

	17/2/2011
	5.897,32
	Peça 5, p. 13

	Total
	6.487,05
	
5.		A prestação de contas e complementações enviadas por intermédio dos documentos (peça 4, p. 12-36, peça 5, p. 19-37, peça 6, p. 3-28, peça 7, p. 13-33, peças 8 a 14, peça 15, p. 1-11, peça 16, p. 41-78, peça 17, peça 18, p. 3-57) foram analisadas mediante Nota Informativa 191/2013/CGCC/SPPE/MTE, de 7/2/2013 (peça 15, p. 16-17) , Nota Informativa 1444/2014/CGCC/SPPE/MTE, de 12/8/2014 (peça 15, p. 19-20) , Nota Informativa 1445/2014/CGCC/SPPE/MTE, de 12/8/2014 (peça 15, p. 23-24) , Nota Técnica 26/2015/CGCC/SPPE, de 2 de março de 2015 (peça 15, p. 29-31) , Nota Técnica 01/2016-GETCE/SPPE/MTPS, de 8/1/2016 (peça 18, p. 60-63) , Nota Informativa 27/2016/GETCE/SPPE/MTb, de 16/8/2016 (peça 18, p. 71) , Nota Informativa 373/2016/GEPC/SPPE, de 13/5/2016 (peça 18, p. 72-73) , Nota Técnica  588/2017/CGPC/SPPE, de 21/6/2017 (peça 18, p. 126, peça 19, p. 1-2) . 
6.	Por intermédio da Portaria 52/SPPE/MTE, de 30 de junho de 2011, e alterações posteriores, a Secretaria de Políticas Públicas de Emprego constituiu o Grupo Executivo de Tomadas de Contas Especiais - GETCE (peça 1, p. 3-10) , para desempenhar as funções de Tomador de Contas nos processos de TCE no âmbito da SPPE.
7.	O fundamento para a instauração da Tomada de Contas Especial, conforme apontado no nas Notas Técnicas 26/2015/CGCC/SPPE, de 2 de março de 2015 (peça 15, p. 29-31) e 588/2017/CGPC/SPPE, de 21/6/2017 (peça 18, p. 126, peça 19, p. 1-2) , foi a omissão no dever de prestar contas, em razão da falta dos seguintes documentos, listados Nota Informativa 191/2013/CGCC/SPPE/MTE, de 7/2/2013 (peça 15, p. 16-17) :
	a) Cópia do Plano de Implementação;
	b) Relação dos jovens beneficiados contendo CPF, RG, endereço (todos os jovens inscritos) ;
	c) Conciliação de Saldo Bancário (mesmo que não tenha nada a declarar) ;
	d) Comprovantes de recolhimentos e restituições de recursos 'GRU';
	e) Mapa de inserção dos jovens no mercado de trabalho e documentos que comprovem a inserção;
	f) Cópia dos despachos adjudicatórios das licitações realizadas ou justificativas para sua dispensa ou inexigibilidade, com o respectivo embasamento legal, conforme as Leis n. 8.666, de 1993, e n. 10.520, de 2002, e Decretos nº 5.450, de 2005, 3.555, de 2000 (devidamente assinados) ;
	g) Cópia dos contratos firmados para desenvolver ações do Plano de Implementação.
8.	Por intermédio dos Ofícios/Editais de Notificação abaixo identificados, a SPPE notificou o responsável e a Prefeitura Municipal de Niquelândia/GO sobre a falta de documentação necessária à prestação de contas, da reprovação da prestação de contas e da instauração da tomada de contas, requerendo a devolução dos recursos:
	Destinatário
	Documento
	Especificação

	Ronan Rosa Batista, gestão 2009-2012
	Ofício 9538/SPPE/MTE, de 18/11/2011, peça 15, p. 12-13, recebido em 21/11/2011, peça 15, p. 14
	Solicitação dos documentos exigidos pela Portaria MTE 991/2008 e não encaminhados na prestação de contas

		Ofício 4181/2014/CGCC/MTE, de 12/8/2014, peça 15, p. 25, não identifica a data de recebimento, peça 15, p. 26 
	Envio da Nota Informativa 1445/2014/CGCC/SPPE/MTE, de 12/8/2014 e solicitação de medidas saneadoras

		Ofício 370/2015/GETCE/SPPE/MTE, de 21/7/2015, peça 16, p. 2-3, devolvido com o motivo 'mudou-se', peça 16, p. 9-10
	Comunica a instauração da tomada de contas especial e concede prazo para a apresentação da defesa

		Edital, de 7/8/2015, peça 16, p. 11
	Comunica a instauração da tomada de contas especial e concede prazo para a apresentação da defesa

		Ofício 392/2015/GETCE/SPPE/MTE, de 31/7/2015, peça 16, p. 21, devolvido com o motivo 'mudou-se', peça 16, p. 24-25
	Concede prorrogação de prazo de 10 dias para apresentação de defesa

		Edital, de 13/8/2015, peça 16, p. 26
	
	Prefeitura Municipal de Niquelândia/GO, na pessoa do Sr. Luiz Teixeira Chaves, Prefeito 
	Ofício 680/CGCC/MTE, de 8/2/2013, peça 15, p. 18
	Envio da Nota Informativa 191/CGCC/SPPE/TEM, e solicitação medidas saneadoras

		Ofício 4180/2014/CGCC/MTE, de 8/2/2013, peça 15, p. 21, recebido em 20/8/2015, peça 15, p. 22
	Envio da Nota Informativa 1444/2014/CGCC/SPPE/MTE, de 12/8/2014 e solicitação de medidas saneadoras

		Ofício 1624/2015/CGCC/MTE, de 3/2015, peça 15, p. 38, recebido em 16/4/2015, peça 15, p. 39
	Envio da Nota Técnica nº 1624/20 15/CGCC/SPPE/MTE, informa a não aprovação das contas e a inscrição do ente no SIAFI/CADIN e a sugestão de instauração de TC

		Ofício 368/2015/GETCE/SPPE/MTE, de 21/7/2015, peça 15, p. 43-44, recebido em 29/7/2015, peça 16, p. 7
	Comunica a instauração da tomada de contas especial e concede prazo para a apresentação da defesa

		Ofício 369/2015/GETCE/SPPE/MTE, de 21/7/2015, recebido em 29/7/2015, peça 16, p. 8
	Comunica a instauração da tomada de contas especial e concede prazo para a apresentação da defesa

		Ofício 390/2015/GETCE/SPPE/MTE, de 31/7/2015, peça 16, p. 19
	Concede prorrogação de prazo de 10 dias para apresentação de defesa

	Luiz Teixeira Chaves, Prefeito, gestão 2013-2016
	Ofício 391/2015/GETCE/SPPE/MTE, de 31/7/2015, peça 16, p. 20
	Concede prorrogação de prazo de 10 dias para apresentação de defesa

9.	Em resposta ao Ofício 368/2015/GETCE/SPPE/MTE, de 21/7/2015, o Município de Niquelândia, por intermédio do seu Procurador Jurídico, Sr. Leandro Pereira da Silva, após pedir prorrogação de prazo (peça 16, p. 12) , encaminhou, por intermédio do Ofício 77/2015, de 25/8/2015 (mesma peça, p. 27) , a Relação dos jovens Beneficiados (mesma peça, p. 41-66) , os extratos bancários (mesma peça, p. 68-78, peça 17, p. 1-17) , os comprovantes de pagamentos (peça 17, p. 26-45, 49-78, peça 18, p. 3-33) , o  plano de trabalho, plano de implementação (peça 18, p. 34-48) , contrato firmado junto ao fornecedor (peça 18, p. 50-57) .
10.	O Mapa de Inserção dos jovens no mercado de trabalho não foi encontrado nos arquivos da Prefeitura, conforme documento de peça 18, p. 58, no qual consta também que o Município moveu uma Ação de Improbidade Administrativa contra o Sr. Ronan Rosa Batista (peça 18, p. 75-87) .
11.	Diante do não saneamento das irregularidades apontadas e da não devolução dos recursos, instaurou-se a Tomada de Contas Especial. No Relatório de Tomada de Contas Especial n. 009/2017 (peça 19, p. 5-19) concluiu-se que o prejuízo importaria no valor total dos recursos repassados, R$ 378.511,76, imputando-se a responsabilidade ao Sr. Ronan Rosa Batista, ex-Prefeito, gestão 2009-2012, em face da omissão no dever de prestar contas.
12.	O Relatório de Auditoria do Ministério da Transparência e Controladoria-Geral da União 719/2018 (peça 18, p. 37-40) também chegou às mesmas conclusões. Após serem emitidos o Certificado de Auditoria, o Parecer do Dirigente e o Pronunciamento Ministerial (peças 18, p. 41-43 e 48) , o processo foi remetido a esse Tribunal.
13.	O responsável foi inscrito na Conta 'Diversos Responsáveis', conforme comprova a Nota de Lançamento 2017NS00062, de 20/10/2017 (peça 19, 33) .
14.	Na análise inicial (peça 20) , verificou-se incongruência no fundamento da instauração de tomada de contas especial, de omissão no dever de prestar contas, tendo em vista que as contas foram prestadas (peça 5, p. 18-37, peça 6, p. 3-18, 20-28, peça 7, p. 13-33, peças 8 a 14, peça 15, p. 1-11) , e o município ainda enviou os documentos (peça 16, p. 41-78, peça 17, peça 18, p. 3-57) , tratando-se de prestação de contas incompleta e não de omissão. Este foi também o entendimento do Grupo de Tomada de Contas Especial (peça 18, p. 60-63) .
15.	Não obstante, a concepção esboçada pelo GETCE, a Coordenação Geral de Contrato e Convênios - CGCC/SPPE/MTE se recusou a proceder a análise técnica e financeira e avaliar a execução física do ajuste, sob o argumento de que o § 4º do art. 34 da Portaria MTE 991/2008 determina que a ausência de qualquer um dos documentos que compõe a prestação de contas parcial e final enseja a recusa do recebimento pelo MTE, quando de suas apresentações. Acrescentou que a prestação de contas deve ser avaliada em seus aspectos técnicos (físicos) e financeiros, e que a ausência de qualquer um desses pressupostos inviabiliza a análise da execução do objeto, desse modo, não seria possível a apresentação de pareceres conclusivos das áreas técnicas acerca da execução física e financeira (peça 18, p. 126, peça 19, p. 1-2) .
16.	Ante o exposto, e considerando que os documentos faltosos não impediria as análises pertinentes, e que a competência original para analisar e aprovar as prestações de contas pelos entes parceiros, no caso em questão, era da SPPE/MTE, foi proposta a realização de diligência à referida secretaria ou outro órgão que a tivesse sucedido (o Ministério do Trabalho foi absorvido pelo Ministério da Economia) , nos seguintes termos:
40. Diante do exposto, submetem-se os autos à consideração superior, para posterior envio à Ministra-Relatora, Ilma. Sra. Ministra Ana Arraes, propondo a realização de diligência à Secretaria de Políticas Públicas de Emprego do Ministério do Trabalho - SPPE/MTE ou outro órgão que, porventura lhe houver sucedido, com fundamento nos arts. 10, § 1º , e 11 da Lei 8.443/1992, e art. 201, § 1º do RI/TCU, para que no prazo de 30 dias, contados da ciência da comunicação, encaminhe a este Tribunal, o resultado da análise da documentação encaminhada a título de prestação de contas, pela Prefeitura Municipal de Niquelândia/GO, à conta do Plano de Implementação do Projovem Trabalhador - Juventude Cidadã n. 46958.000712/2009-67 , e de outras medidas que julgar necessárias à correta caracterização dos fatos que ensejaram a instauração da TCE, à quantificação do débito, e à identificação dos responsáveis, no caso de persistirem motivos para a continuidade do processo, ou, se for o caso, se há elementos suficientes que atestem a boa e regular aplicação dos recursos públicos
17.	Após anuência das instâncias superiores (peças 21 e 22) , o processo foi submetido à Relatora, Ministra Ana Arraes, que indeferiu a diligência e determinou, no despacho de peça 23, que a Secex/TCE promovesse a citação dos responsáveis pelo montante integral dos recursos públicos transferidos. Importante transcrever os itens 8 a 11 que precederam a conclusão do despacho:
8. O município foi notificado em duas oportunidades para encaminhar os demais documentos relativos à prestação de contas, conforme Ofícios de 8/2/2013 e 12/8/2014.
9. O ex-prefeito também foi notificado, numa segunda oportunidade, para encaminhar a documentação faltante.
10. Observa-se, portanto, que foram conferidas várias oportunidades para que os responsáveis pudessem retificar a prestação de contas do programa. Mesmo assim, estes não se desincumbiram do ônus constitucional no tempo e modo previsto pela legislação pertinente. Portanto devem arcar com as consequências jurídicas deste descumprimento, qual seja, a presunção relativa de débito no seu montante integral.
11. Não é conveniente exigir nova apreciação da documentação incompleta pelo órgão concedente. Por um lado, há norma regulamentar que veda a sua análise (art. 34, §4°, da Portaria MTE 991/2008) . Por outro, o Ministério do Trabalho foi extinto e incorporado ao Ministério da Economia (art. 57, I, da MPV 870/2019) e, tendo em vista essa reestruturação, a diligência pleiteada poderia acarretar delongas desnecessárias ao processo cujos repasses remontam ao início da presente década.
18. 	Na instrução e peça 24, analisando-se os elementos constantes dos autos, verificou-se a necessidade de realização da citação, nos moldes abaixo:
Ocorrência 1: não comprovação da boa e regular aplicação dos recursos repassados pelo Plano de Implementação Projovem - Juventude Cidadã n. 46958.000712/2009-67 (Siafi/Siconv 299.611) , celebrado entre o extinto Ministério do Trabalho e Emprego, por intermédio da Secretaria de Políticas Públicas de Emprego - MTE/SPPE a Prefeitura Municipal de Niquelândia/GO, e que tinha por objeto a inclusão de jovens do município, de forma a qualificar social e profissionalmente 250 jovens, e inserir, no mínimo, 30% no mercado de trabalho, em razão da documentação constante dos autos ser insuficiente para comprovar o cumprimento das metas físicas  (meta 1 - capacitação dos jovens, e meta 2 - inserção no mercado de trabalho, parágrafos 25 e 26) , e ainda, em face das irregularidades detectadas na análise financeira abaixo especificadas:
	Débito:
	Individual do Sr. Ronan Rosa Batista

	Valor Original (R$) 
	Data da Ocorrência

	240,00
	15/6/2010

	240,00
	21/6/2010

	2.500,00
	1/2/2011

	4.000,00
	16/2/2011

	6.250,00
	3/12/2010

	2.527,40
	1/6/2011

	2.001,26,
	2/6/2011

	4.393,50
	30/6/2011

	4.608,00
	1/7/2011

	3.839,04
	3/10/2011

	14.977,07
	30/10/2011

               Valor atualizado do débito em 2/9/2019: R$ 384.581,06
	Sr. Ronan Rosa Batista solidário com a Faespe

	Valor Original (R$) 
	Data da Ocorrência

	10.000,00
	11/11/2010

	82.000,00
	17/2/2011

	76.000,00
	16/3/2011

	160.000,00
	1/6/2011

	17.625,00
	3/10/2011

               Valor atualizado do débito em 2/9/2019: R$ 551.469,55
Responsáveis: Ronan Rosa Batista (CPF   XXX.436.911-XX) , ex-Prefeito de Niquelândia/GO, gestão 2009-2012, e Fundação Antares de Ensino Superior, Pós-Graduação, Pesquisa e Extensão (CNPJ 08.077.839/0001-30) ,
Conduta: Deixar de comprovar o cumprimento da meta de capacitação e de inserção de, no mínimo, 30% dos jovens no mundo do trabalho, quando tinha se obrigado por força do Plano de Implementação e do Contrato de Prestação de Serviços
Dispositivos violados: Parágrafo Único da CF/88, art. 93 do Decreto-Lei 200/1967, art. 66 do Decreto 93.872/1986, art. 10, incisos I e V, e itens 6 e 7, do Termo de Referência da Portaria MTE 991/2008; Contrato de Prestação de Serviços 
Nexo de causalidade: A não comprovação do cumprimento da meta física pelos responsáveis implica em prejuízo ao erário, importando na devolução dos recursos aos cofres da União
Evidências: Notas Técnicas 26/2015/CGCC/SPPE, de 2 de março de 2015 (peça 15, p. 29-31) e 588/2017/CGPC/SPPE, de 21/6/2017 (peça 18, p. 126, peça 19, p. 1-2) , documentos de peça 2, p. 20, e peça 10, p. 2, peça 12, p. 9-10, peça 13, p. 28-32, 33-39, 40-45, 46-63, 65-66, peça 14, p. 1-7, 15, 15-63, peça 15, p. 3-7, 9.
Ocorrência 2 Ausência de notas fiscais, da especificação precisa dos produtos adquiridos/serviços prestados e de referência quanto ao Projovem Trabalhador - Juventude Cidadã nos recibos de pagamento efetuados à Fundação Antares de Ensino Superior, Pós-Graduação, Pesquisa e Extensão (parágrafo 27) 
Responsáveis: Ronan Rosa Batista (CPF   XXX.436.911-XX) , ex-Prefeito de Niquelândia/GO, gestão 2009-2012, e Fundação Antares de Ensino Superior, Pós-Graduação, Pesquisa e Extensão (CNPJ 08.077.839/0001-30) ,
Condutas: 1) Deixar de comprovar a execução da despesa mediante documentos comprobatórios hábeis, quando estava obrigada legalmente
2) Deixar de especificar de forma precisa os produtos adquiridos/serviços prestados, quando estava obrigado por determinação legal
3) Deixar de identificar nos documentos comprobatórios da despesa o programa Projovem Trabalhador-Juventude Cidadã, quando estava obrigado legalmente
Dispositivos violados: Parágrafo Único da CF/88, art. 93 do Decreto-Lei 200/1967, art. 66 do Decreto 93.872/1986, arts. 10, inciso XV, e 28 da Portaria MTE 991/2008
Nexo de causalidade: a ausência dos documentos comprobatórios da despesa, da especificação precisa dos produtos adquiridos/serviços prestados e da identificação do Projovem Trabalhador - Juventude Cidadã nos documentos comprobatórios da despesa, aos quais estavam obrigados os responsáveis, impede estabelecer o nexo de causalidade entre os gastos e os recursos do pacto, causando prejuízo ao erário, ensejando a devolução dos recursos aos cofres da União
Evidências: documentos de peça 6, p. 16-17, peça 9, p. 1 e 3, 4 e 7, 8 e 10, 29 e 31, peça 7, p. 17, peça 16, p. 74, peça 17, p. 1-13
Ocorrência 3: Falta de identificação nas notas fiscais emitidas para comprovação dos serviços de gestão e apoio, realizados pela entidade parceira (parágrafo 28) 
Responsável: Ronan Rosa Batista (CPF   XXX.436.911-XX) , ex-Prefeito de Niquelândia/GO, gestão 2009-2012
Conduta: Deixar de identificar nos documentos comprobatórios da despesa quanto ao programa Projovem Trabalhador-Juventude Cidadã, quando estava obrigado legalmente
Dispositivos violados: Parágrafo Único da CF/88, art. 93 do Decreto-Lei 200/1967, art. 66 do Decreto 93.872/1986, art.  28 da Portaria MTE 991/2008
Nexo de causalidade: A ausência da identificação do Projovem Trabalhador - Juventude Cidadã nos documentos comprobatórios da despesa a que estava obrigado o responsável impede estabelecer o nexo de causalidade entre os gastos e os recursos do pacto, causando prejuízo ao erário, ensejando a devolução dos recursos aos cofres da União
Evidências: documentos de peça 6, p. 12, peça 8, p. 37, peça 9, p. 11, 13, 14, 18 e 20, peça 18, p. 33, peça 12, p. 27, peça 17, p. 65-66, 69-70
Ocorrência 4: Ausência da comprovação de realização das despesas previstas no Plano de Aplicação (parágrafo 29) 
Responsável: Ronan Rosa Batista (CPF   XXX.436.911-XX) , ex-Prefeito de Niquelândia/GO, gestão 2009-2012
Conduta: Deixar de realizar despesa prevista no Plano de Aplicação, quando deveria tê-lo feito por força do ajuste
Dispositivos violados: Parágrafo Único da CF/88, art. 93 do Decreto-Lei 200/1967, art. 66 do Decreto 93.872/1986, art. 10, inciso I da Portaria MTE 991/2008
Nexo de causalidade: A não realização de despesa prevista no Plano de Aplicação configurou potencial prejuízo aos alunos, bem como prejuízo ao erário, devendo, portanto, o valor previsto para o item ser devolvido aos cofres da União
Evidências: documentos de peça 2, p. 31, peça 7, p. 17
Ocorrência 5: Não comprovação da devolução do saldo financeiro aos cofres do União (parágrafo 30) 
Responsável: Ronan Rosa Batista (CPF   XXX.436.911-XX) , ex-Prefeito de Niquelândia/GO, gestão 2009-2012
Condutas: Deixar de comprovar a devolução de saldo remanescente do ajuste, quando estava obrigado legalmente
Dispositivos violados: Parágrafo Único da CF/88, art. 93 do Decreto-Lei 200/1967, art. 66 do Decreto 93.872/1986, art.  19 da Portaria MTE 991/2008
Nexo de causalidade: A não devolução do saldo remanescente do ajuste a que estava obrigado o ente parceiro, causou prejuízo ao erário, devendo o respectivo valor ser devolvido aos cofres da União
Evidências: documentos de peça 7, p. 16-17, peça 17, p. 1-17
Ocorrência 6: Contrapartida depositada parcialmente na conta corrente específica do Plano de Implementação (parágrafo 31) 
Responsável: Ronan Rosa Batista (CPF   XXX.436.911-XX) , ex-Prefeito de Niquelândia/GO, gestão 2009-2012
Condutas: Comprovar apenas o depósito parcial do valor da contrapartida, quando estava obrigado fazer o depósito integral
Dispositivos violados: Parágrafo Único da CF/88, art. 93 do Decreto-Lei 200/1967, art. 66 do Decreto 93.872/1986, art.  10, inciso I e XXIV da Portaria MTE 991/2008
Nexo de causalidade: A comprovação do depósito apenas parcial do valor da contrapartida causou prejuízo aos cofres da União, pelo potencial ônus assumido pela parcela de recurso que incumbia a entidade parceira, causando prejuízo ao erário, devendo o valor proporcional aos recursos federais comprovadamente utilizados na consecução do objeto pactuado ser devolvido
Evidências: documentos de peça 2, p. 31 e peça 3, p. 4-5, e peça 5, p. 13, peça 16, p. 69-78, peça 17, p. 1-17
19.	Em cumprimento ao pronunciamento de peça 26, foram realizadas as citações na forma demostrada a seguir:
	a) Fundação Antares de Ensino Superior, Pós-graduação, Pesquisa e Extensão - Faespe, promovida a citação da responsável na pessoa de sua representante legal:
	Comunicação: Ofício 9774/2019-TCU/Secex-TCE (peça 29) 
Data da expedição: 24/10/2019
Data da ciência: não houve (peça 31) 'mudou-se'
Observação: comunicação encaminhada para endereço da entidade encontrado nos sistemas corporativos do Tribunal, base de dados da Receita Federal, custodiado pelo TCU (peça 28) 

	Comunicação: Ofício 4305-TCU/Seproc (peça 34) 
Data da expedição: 14/2/2020
Data da ciência: 3/3/2020 (peça 39) 
Nome do Recebedor: Alcione Miclos Júnior
Observação: comunicação encaminhada para endereço da entidade encontrado no portal eletrônico (peça 33) 
Fim do prazo para defesa: 12/4/2020 (incluindo a prorrogação (peça 42) 

	Comunicação: Ofício 4273/2020-TCU/Seproc (peça 36) 
Data da expedição: 14/2/2020
Data da ciência: 27/2/2020 (peça 37) 
Nome do Recebedor: César Augusto
Observação: comunicação encaminhada para endereço da entidade encontrado nos sistemas corporativos do Tribunal, base de dados da Receita Federal, custodiado pelo TCU (peça 33) 
Fim do prazo para defesa: 13/3/2020

	b) Ronan Rosa Batista, promovida a citação do responsável na forma demonstrada abaixo:
	Comunicação: Ofício 9773/2019-TCU/Secex-TCE (peça 29) 
Data da expedição: 24/10/2019
Data da ciência: não houve (peça 32) 'ausente'
Observação: comunicação encaminhada para endereço do responsável encontrado nos sistemas corporativos do Tribunal, base de dados da Receita Federal, custodiado pelo TCU (peça 27) 

	Comunicação: Ofício 4272-TCU/Seproc (peça 35) 
Data da expedição: 14/2/2020
Data da ciência: não houve (peça 44) 'ausente'
Observação: comunicação encaminhada para endereço do responsável encontrado nos sistemas corporativos do Tribunal, base de dados da Receita Federal, custodiado pelo TCU (peça 27) 

	Comunicação: Ofício 1042-TCU/Seproc (peça 43) 
Data da expedição: 17/3/2020
Data da ciência: não houve (peça 45) 'não existe o número'
Observação: comunicação encaminhada para endereço do responsável encontrado nos sistemas corporativos do Tribunal, Renach custodiado pelo TCU e Google (peça 40) 

	Comunicação: Edital 891/2020-TCU/Seproc (peça 58) 
Data da expedição: 16/6/2020 
Data da publicação: 24/6/2020 (peça 59) 
Fim do prazo para defesa: 9/7/2020

20. 	Conforme despacho de peça 60, foram adotadas as providências inerentes às comunicações processuais.
21.	A Faespe, após pedido de dilação de prazo de 30 dias (peça 41) , o qual foi concedido (peça 42) , por intermédio de seu advogado (procuração, peça 38) , apresentou alegações de defesa, vistas à peça 46, acompanhadas dos documentos de peças 47 a 57.
22.	O responsável Ronan Rosa Batista, embora regularmente citado, optou pelo silêncio, devendo ser considerado revel para todos os efeitos, nos termos do art. 12, § 3º, da Lei 8.443/1992.
ANÁLISE DOS PRESSUPOSTOS DE PROCEDIBILIDADE DA IN/TCU 71/2012
23.	Verifica-se que não houve o transcurso de mais de dez anos desde o fato gerador sem que tenha havido a notificação do responsável pela autoridade administrativa federal competente (art. 6º, inciso II, c/c art. 19 da IN/TCU 71/2012, modificada pela IN/TCU 76/2016) , uma vez que os recursos foram transferidos em 2010 e 2011 (vide parágrafo terceiro) , as despesas impugnadas datam dos mesmos exercícios (peça 17, p. 22) e o responsável foi notificado sobre as irregularidades pela autoridade administrativa competente, na forma abaixo:
	a) Ronan Rosa Batista:  em 18/11/2011, por intermédio do Ofício 9538/SPPE/MTE (peça 15, p. 12-14) , e comunicado, via edital, da instauração da TCE, em 7/8/2015 (peça 16, p.11) ;
	b) Fundação Antares de Ensino Superior, Pós-Graduação, Pesquisa e Extensão - Faespe: não foi notificada na fase interna. Não obstante, a sua inclusão no rol de responsáveis na fase externa do processo não contrariou o disposto acima, tendo em vista que a sua citação ocorreu em prazo inferior a 10 anos, em 10/9/2019 (peças 34, 36, 37 e 39) .
24.	Verifica-se que o valor atualizado do débito apurado (sem juros) em 1º/1/2017 é superior a R$ 100.000,00, na forma estabelecida nos arts. 6º, inciso I, e 19 da IN/TCU 71/2012, modificada pela IN/TCU 76/2016.
OUTROS DÉBITOS NOS SISTEMAS DO TCU COM OS MESMOS RESPONSÁVEIS
25.  	Informa-se que foi encontrado débito imputável ao responsável em outros processos no Tribunal:
	Responsáveis
	Processos

	Fundação Antares de Ensino Superior, Pós-Graduação, Pesquisa e Extensão - Faespe
	Processo 028.553/2015-2 (TCE, aberto) TCE - TOMADA DE CONTAS ESPECIAL REFERENTE AO CONVÊNIO Nº Processo 700649/2008-88 CELEBRADO ENTRE O SDH E O CENTRO BRASILEIRO DE PROTAGONISMO JUVENIL - CPJ
Processo 009.138/2019-6 (CBEX, encerrado) Cobrança Executiva de multa originária do (s) AC (s) AC-7795-30/2018-2C, referente ao TC Processo 028.553/2015-2
Processo 009.139/2019-2 (CBEX, encerrado) Cobrança Executiva de débito originária do (s) AC (s) AC-7795-30/2018-2C, referente ao TC Processo 028.553/2015-2

	Ronan Rosa Batista
	Processo 002.501/2016-3 (CBEX, encerrado) Cobrança Executiva de multa originária do (s) AC (s) AC-618-10/2015-PL, referente ao TC Processo 030.744/2011-3
Processo 003.895/2020-3 (TCE, aberto)  TCE instaurada pelo (a) Fundo Nacional de Desenvolvimento da Educação em razão de Não comprovação da regular aplicação dos recursos repassados pela União, para atendimento ao Programa Nacional de Apoio ao Transporte Escolar (Pnate) , exercício 2011, função EDUCACAO (nº da TCE no sistema: 595/2018) .

26.	A tomada de contas especial está, assim, devidamente constituída e em condição de ser instruída.
EXAME TÉCNICO
Alegações de defesa apresentadas pela Faespe, vista à peça 46 e anexos, peças 47 a 57, por intermédio de seu advogado (procuração, peça 38) 
27.	Passa-se à descrição de cada argumento apresentado pela Faespe, seguido da respectiva análise técnica.
28. 	Argumento 1: ilegalidade da tomada de contas especial (peça 46, p. 11-13) 
28.1 	Descrição: a defesa argumenta que a tomada de contas especial não poderia ter sido instaurada pelo valor total repassado pelo MTE, pelos seguintes motivos:
	a) o art. 14 da Portaria MTE 991/2008, com a redação dada pela Portaria MTE 1228/2013, dispõe que a liberação dos recursos será programada no Plano de Implementação em 4 parcelas de 15%, 35%, 30% e 20%, condicionadas ao cumprimento dos requisitos nela estabelecidos, e o parágrafo único condiciona a liberação de cada parcela, à apresentação da prestação de contas parcial da parcela anterior (redação dada pela Portaria MTE 1531/2011) ;
	b) a prestação de contas parcial foi apresentada durante a execução do Plano de Implementação, garantindo, inclusive, o repasse integral dos recursos, conforme reconhecido pela Coordenação Geral de Contratos e Convênios, no item II, da Nota Técnica 26/2018/CGCC/SPPE, o qual consignou que os recursos foram transferidos em 3 parcelas;
	c) se foi constatada irregularidade na prestação de contas final, não poderia ser estendido ao todo, tendo em vista que não foi questionada irregularidade na época da prestação de contas parcial, tanto que foi transferido o recurso integral. Além disso, boa parte da documentação se encontra nos autos, desde o início.
28.1.1 	Em razão do exposto acima, e considerando que um dos objetivos da tomada de contas especial é a exata quantificação do débito, nos termos do art. 8º, da Lei 8.443/1992 e art. 2º da IN/TCU 71/2012, a instauração da tomada de contas especial pelo valor total repassado é ilegal.
28.2	Análise: os documentos exigidos pelo art. 34, § 1º, da Portaria MTE 991/2008 para a prestação de contas parcial são os seguintes:
	a) relatório de cumprimento do objeto do Plano de Implementação, demonstrando a execução físico-financeira prevista e realizada, com a justificativa da inexecução ou execução parcial, quando for o caso;
	b) relação de pagamentos efetuados, evidenciando o que foi pago com recursos transferido pelo MTE, com os recursos da contrapartida do ente parceiro e com os recursos dos rendimentos da aplicação financeira;
	c) relação dos jovens beneficiados contendo CPF, RG e endereço;
	d) relação dos bens adquiridos, produzidos ou construídos;
	e) extrato da conta corrente específica, evidenciando o período do recebimento da 1ª parcela até o último pagamento e conciliação do saldo bancário;
	f) extrato da aplicação dos recursos e demonstrativo dos rendimentos;
	g) cópia dos contratos firmados.
28.2.1	A Nota Técnica 588/2017/CGPC/SPPE (peça 18, p. 126, peça 19, p. 1-3) justifica que a apresentação da documentação supra tinha por objeto a liberação da parcela subsequente, não havendo a obrigatoriedade da emissão de nota técnica/informativa da prestação de contas parcial, consoante se extrai do parágrafo único do art. 14 da Portaria MTE 991/2008, cuja parte final dispõe que: 'ao final das liberações, apresentada a prestação de contas total dos recursos recebidos' (peça 19, p. 1) . Deste modo, observa-se que as prestações de contas parciais não foram analisadas. Isto se confirma pelas notas técnicas/informativas identificadas no parágrafo quinto acima, que tratam apenas da prestação de contas final. 
28.2.2	Neste contexto, findado o prazo para a apresentação da prestação de contas final, referida nota técnica mencionada que a área técnica constatou que a entidade parceira não apresentou a integralidade da documentação exigida no art. 34 da Portaria MTE 991/2008, e solicitou os documentos para o saneamento das inconsistências detectadas, sem sucesso. Destaca ainda que o § 4º do referido artigo estabelece que a falta de qualquer documentação de que tratam os §§ 1º e 2º na composição da prestação de contas ensejará a recusa do MTE, quando de suas apresentações. Assinala ainda que não obstante a letra da norma, não mediu esforços para tentar remediar a situação, em atenção ao princípio do contraditório e da ampla defesa (peça 19, p. 2) .
28.2.3	Mencionada nota técnica acrescenta ainda que a prestação de contas deve ser avaliada nos aspectos físico e financeiro, e a ausência da completa documentação inviabiliza a análise da execução do objeto, razão pela qual não foi possível emitir pareceres conclusivos das áreas técnicas acerca da execução física e financeira. Em razão do exposto, concluiu pela omissão no dever de prestar contas com fundamento no art. 48, no inciso I, da Portaria MTE 991/2008.
28.2.4	No presente caso, na análise da documentação referente à prestação de contas final, a Nota Informativa 26/2015/CGCC/SPPE/MTE assinalou a ausência dos seguintes documentos:
	a) Cópia do Plano de Implementação;
	b) Relação dos jovens beneficiados contendo CPF, RG e endereço (todos os jovens inscritos) ;
	c) Conciliação de Saldo Bancária (Mesmo que não tenha nada a declarar) ; 
	d)  Comprovantes de recolhimentos e restituições de recursos 'GRU'; 
e) Mapa de inserção dos jovens no mercado de trabalho e documentos que comprovem a inserção;
 f) Cópia dos despachos adjudicatórios das licitações realizadas ou justificativas para sua dispensa ou inexigibilidade, com o respectivo embasamento legal, conforme as Leis nº 8.666, de 1993, e nº 10.520, de 2002, e Decretos nº 5.450, de 2005, nº 3.555, de 2000 (devidamente assinados) ;
g) Cópia dos contratos firmados para desenvolver ações do Plano de Implementação.
28.2.5 	Em face da ausência dos documentos elencados no subitem anterior, a Coordenação-Geral de Contratos e Convênios do MTE - CGCC/SPPE/MTE concluiu pela inviabilidade de avaliação da execução físico-financeira e pela necessidade de instauração da tomada de contas especial sob o fundamento de omissão no dever de prestar contas. Na análise promovida na instrução de peça 24, discordou-se da motivação da abertura do processo, entendendo-se que trata de documentação incompleta e não omissão. 
28.2.6	Em que pese a inferência supra, não assiste razão à defesa de que a instauração da tomada de contas padece de ilegalidade por ter sido instaurada pelo valor total repassado, tendo em vista que os documentos encaminhados a titulo de prestação de contas parcial não são suficientes para atestar a execução física e financeira. Além disso, conforme demonstrado acima, para a liberação das parcelas do plano de implementação não houve análise da prestação de contas previamente à liberação. Portanto, o órgão concedente estava amparado legalmente para reprovar as contas em sua integralidade em face da documentação incompleta. Deste modo, as alegações de defesa devem ser rejeitadas.
29.	Argumento 2: do prazo decadencial para a instauração de tomada de contas especial (peça 46, p. 13-18) 
29.1	Descrição: a defesa suscita o prazo decadencial de 5 anos contados da data dos fatos e a citação válida pelo Tribunal, com fundamento no REsp 1.480.350/RS, do STJ, cujo entendimento para a decisão aplicou por analogia o art. 1º do Decreto 20.910/1932, o art. 1º da Lei 9.873/1999 e os princípios da segurança jurídica, do contraditório e da ampla defesa, conforme excerto transcrito na peça 46, p. 15.
29.1.1	Ato contínuo, a advocacia assinala que o STF, com base nos mesmos fundamentos supra, concedeu medida cautelar para suspender os efeitos de acórdão TCU, reafirmando a aplicação do prazo quinquenal à tomada de contas especial, conforme transcrição de trechos de julgado da E. Corte Suprema (peça 46, p. 16) . Suscita ainda a concessão de tutela de urgência pelo Tribunal Regional Federal da 1ª Região - TRF-1, em efeito similar para suspender efeitos de acórdão do TCU (mesma peça, p. 17) .
29.1.2	Na sequência, afirma que os fatos apurados pelo TCU decorrem do convênio que vigeu no período de 19/12/2009 a 30/10/2011, e a citação ocorreu em 27/2/2020, portanto, a prescrição é patente, tendo em vista que havia transcorrido mais de 8 anos.
29.2	Análise:  a respeito decadência quinquenal suscita pela defesa, ressalta-se o fundamento por ela utilizado se refere à prescrição da pretensão de ressarcimento de dano causado ao erário, não à decadência. Sobre este tema, a jurisprudência do Tribunal entende que não se aplica a decadência administrativa ao exercício de sua competência constitucional de controle externo (Acórdão 911/2010-TCU-Primeira Câmara, Relator Ministro Marcos Vinícios Vilaça, 1614/2010-Primeira Câmara, Relator Ministro José Múcio Monteiro,  1606/2010-Plenário, Relator Ministro Walton Alencar Rodrigues, 8206/2020-Primeira Câmara, Relator Ministro Substituto Weder de Oliveira) . Deste modo, a preliminar apresentada deve ser rejeitada.
30.	Argumento 3: da prescrição quinquenal da pretensão de ressarcimento de dano ao erário não decorrente de ato de improbidade administrativa (peça 46, p. 18-19) .
30.1	Descrição: a defesa recorre também à jurisprudência do STJ que, segundo ela, adota o prazo prescricional de cinco anos para a pretensão de ressarcimento de dano ao erário não decorrente de ato de improbidade administrativa, conforme excerto reproduzido a seguir:
[...] II - É pacífico o entendimento no Superior Tribunal de Justiça segundo o qual a pretensão de ressarcimento de danos ao erário, não decorrente de ato de improbidade, prescreve em cinco anos. III - O recurso especial, interposto pela alínea a e/ou pela alínea c, do inciso III, do art. 105, da Constituição da República, não merece prosperar quando o acórdão recorrido encontra-se em sintonia com a jurisprudência dessa Corte, a teor da Súmula 83/STJ. IV - Não apresentação de argumentos suficientes para desconstituir a decisão recorrida (AgInt no REsp 1559407/SC, Rel. Ministra Regina Helena Costa, Primeira Turma, julgado em 24/4/2018, Dje 03/05/2018) .
30.1.1	A defesa cita ainda o REsp 662. /SP, 1ª S., Rel. Min. Hamilton Carvalhido, DJe 01/20/2011. E conclui que como não há imputação de ato de improbidade administrativa à Faespe, deve ser reconhecida que também está prescrita a ação de ressarcimento, com base na jurisprudência do STJ.
30.2	Análise: assiste razão à defesa quanto à alegação de que o caso aqui analisado não diz respeito à ação de improbidade administrativa, que é uma ação de competência do Ministério Público Federal, e sim de tomada de contas especial, prevista no art. 8º, da Lei 8.443/1992, art. 197 do RI/TCU e art. 3º da IN/TCU 71/2012, instaurada para apurar indícios de irregularidades na aplicação dos recursos repassados pelo MTE à Prefeitura Niquelândia/GO para executar o Plano de Implementação do Projovem Trabalhador - Juventude Cidadã n. 46958.000712/2009-67, quantificar o dano causado ao erário, identificar os responsáveis e obter o respectivo ressarcimento, a qual se insere dentre as competências do TCU, no exercício constitucional de controle externo, estabelecido no art. 71, da CF/88, e legal, consoante art. 1º, inciso I da sua lei orgânica, e art. 1º, inciso I do seu Regimento Interno.
30.2.1 	Relativamente à prescrição alegada, por outro lado, necessário tecer as considerações que se seguem. O Supremo Tribunal Federal - STF, no Recurso Extraordinário - RE 636.886, fixou a tese, com repercussão geral reconhecida, de que 'é prescritível a pretensão de ressarcimento ao erário fundada em decisão de Tribunal de Contas' (Tema 899) . Em que pese o questionamento acerca da abrangência da tese ali firmada, no sentido de que se circunscreveria apenas ao processo de execução da condenação imposta pelo TCU (ou seja, inaplicável à pretensão de ressarcimento exercida no processo 'conhecimento' da TCE) , verifica-se que o STF, por meio de decisões prolatadas pelas suas duas turmas, tem decidido de forma reiterada que se aplica o prazo prescricional de 5 anos previsto na Lei 9.873/1999 às pretensões sancionatória e ressarcitória a cargo do Tribunal de Contas da União.
30.2.2 	Seja por aplicação direta ou por analogia, a orientação sufragada é no sentido de que o prazo de 5 anos é compatível com a tese de que a ação e a execução prescrevem no mesmo prazo (Súmula 150 do STF) , bem como com o fato de que a Lei 9.873/1999 - que regulamenta o exercício de ação punitiva pela Administração Pública Federal, direta e indireta - regeria integralmente a prescrição no âmbito do TCU. Quanto a este último aspecto, o Ministro Luís Roberto Barroso, no voto exarado no julgamento do MS 32.201, embora tenha advertido que a atuação do TCU, em sua acepção clássica, não se qualifica como exercício do poder de polícia, ressaltou que a Lei 9.873/1999 assumiria vocação regulatória geral da prescrição do exercício da competência sancionadora da Administração Pública, sendo sua disciplina aplicável a qualquer ação punitiva da Administração Pública Federal, exceto àquelas esferas em que exista regulamentação específica. Ademais, em virtude da autonomia científica do Direito Administrativo, não haveria razão plausível para suprimir a omissão da Lei Orgânica do Tribunal de Contas da União, no tocante ao estabelecimento de um prazo prescricional próprio, valendo-se das normas de direito civil, e não das de direito administrativo.
30.2.3	Eis algumas ementas que evidenciam o entendimento predominante do STF:
Ementa: AGRAVO REGIMENTAL EM MANDADO DE SEGURANÇA. TOMADA DE CONTAS ESPECIAL. TRIBUNAL DE CONTAS DA UNIÃO. CONDENAÇÃO A RESSARCIMENTO AO ERÁRIO. PRESCRIÇÃO. MARCO INTERRUPTIVO. ART. 2°, II, DA LEI 9.873/1999. ATO INEQUÍVOCO DE APURAÇÃO DO FATO. DISCUSSÃO. DIREITO LÍQUIDO E CERTO. DEMONSTRAÇÃO. INOCORRÊNCIA. SUBSISTÊNCIA DA DECISÃO AGRAVADA. AGRAVO A QUE SE NEGA PROVIMENTO. I - As razões do agravo regimental são inaptas para desconstituir os fundamentos da decisão agravada, que, por isso, se mantêm hígidos. II - Aplicando-se a regulamentação da Lei 9.873/1999 ao caso concreto, observa-se que a pretensão sancionatória do TCU, em relação aos atos praticados pelo impetrante, levando-se em consideração a ocorrência de 5 causas interruptivas da prescrição, não teria sido fulminada pelo decurso do tempo. III - A pretensão do recorrente, fundada na discussão sobre os fatos apontados como marcos interruptivos da prescrição da pretensão punitiva da Administração Pública, refoge aos estreitos limites do mandamus, ante a ausência de liquidez e certeza do direito pleiteado. IV - Agravo regimental a que se nega provimento. MS 36067 ED-AgR. Órgão julgador: Segunda Turma. Relator (a) : Min. RICARDO LEWANDOWSKI. Julgamento: 18/10/2019
Ementa: AGRAVO REGIMENTAL EM RECLAMAÇÃO. TRIBUNAL DE CONTAS DA UNIÃO. TOMADA DE CONTA ESPECIAL. PRESCRIÇÃO DA PRETENSÃO PUNITIVA. RECONHECIDA EM DECISÃO DO SUPREMO TRIBUNAL FEDERAL. PRESCRITIBILIDADE DO RESSARCIMENTO AO ERÁRIO FUNDADA EM DECISÃO DE TRIBUNAL DE CONTAS. AÇÃO DE IMPROBIDADE ADMINISTRATIVA COM PEDIDO DE RESSARCIMENTO JÁ EM CURSO. AGRAVO REGIMENTAL A QUE SE NEGA PROVIMENTO. I - O acórdão do TCU determinou a formação de processo administrativo para avaliarem, efetivamente, a eventual responsabilização do agravado para o ressarcimento do dano ao erário, contrariando, assim, autoridade desta Corte no MS 35.512/DF, uma vez que houve a concessão da segurança para declarar a ocorrência da prescrição da pretensão punitiva do TCU em relação às infrações imputadas a ele, destacando-se que a União poderia perseguir os valores referentes ao ressarcimento dos danos na esfera judicial. II - Agravo regimental a que se nega provimento. (Rcl 39497 AgR. Órgão julgador: Segunda Turma. Relator (a) : Min. RICARDO LEWANDOWSKI. Julgamento: 10/10/2020) 
Ementa: MANDADO DE SEGURANÇA. DIREITO ADMINISTRATIVO. TRIBUNAL DE CONTAS DA UNIÃO. SERVIDOR DA SECRETARIA DE SAÚDE DO ESTADO DO ACRE. FISCALIZAÇÃO OMISSA E DEFICIENTE NA EXECUÇÃO DE DOIS CONVÊNIOS FIRMADOS ENTRE A SECRETARIA ESTADUAL E O MINISTÉRIO DA SAÚDE. APLICAÇÃO DE MULTA. ARTS. 28, II, E 58, II, DA LEI 8.443/1992. ART. 268, II, DO REGIMENTO INTERNO DO TCU. PRESCRIÇÃO DA PRETENSÃO SANCIONATÓRIA. OCORRÊNCIA. APLICAÇÃO DA LEI 9.873/1999. PRECEDENTES DESTE STF. MEDIDA LIMINAR DEFERIDA E RATIFICADA NO EXAME DE MÉRITO. SEGURANÇA CONCEDIDA PARA AFASTAR A MULTA APLICADA. 1. A prescrição da pretensão punitiva do TCU é regulada pela Lei 9.873/1999, descabendo a aplicação do prazo decenal previsto na legislação civil (art. 205 do Código Civil) . Ao revés, incide o prazo quinquenal previsto na Lei 9.873/1999 (MS 32201, Rel. Min. Roberto Barroso, PRIMEIRA TURMA, DJe 7/8/2017; MS 35.512-AgR, Rel. Min. Ricardo Lewandowski, SEGUNDA TURMA, DJe 21/6/2019) . 2. In casu, na linha do parecer apresentado pelo Ministério Público Federal e da decisão liminar de minha lavra, é inequívoca a superação do prazo prescricional quinquenal. Os ilícitos apontados pela Corte de Contas ocorreram em julho de 2006, tendo o processo de auditoria sido instaurado em 9/10/2006. A ordem de citação do responsável para a audiência, por sua vez, ocorreu em 25/6/2007. Entretanto, a decisão condenatória recorrível foi exarada somente em 31/5/2016, data da prolação do Acórdão 3513/2016-TCU-Primeira Câmara. 3. Ex positis, CONCEDO A SEGURANÇA unicamente para afastar a sanção de multa aplicada ao impetrante, nos autos da Tomada de Contas Processo 023.288/2006-0, máxime da ocorrência de prescrição da pretensão punitiva do Tribunal de Contas da União. MS 35940. (Órgão julgador: Primeira Turma. Relator (a) : Min. LUIZ FUX. Julgamento: 16/06/2020) .
30.2.4	Essa orientação também foi seguida nas seguintes decisões monocráticas: MS 36.127-MC/DF e MS 35.940-MC/DF, Rel. Min. Luiz Fux; MS 35.294, MS 35.539/DF e MS 35.971-TP/DF, Rel. Min. Marco Aurélio; MS 34.256 MC/DF, MS 36.054-MC e MS 36.067-MC/DF, Rel. Min. Ricardo Lewandowski.
30.2.5	O Supremo Tribunal Federal tem se pronunciado no sentido de reconhecer não só a aplicação da prescrição quinquenal com fulcro na interpretação da Lei 9.873/1999, mas também a incidência dos marcos interruptivos do prazo prescricional consignados na referida lei, tantas vezes quanto presentes os suportes fáticos (MS 32201, Relator: Min. Roberto Barroso) .
30.2.6	Entendimento que também foi adotado nas seguintes decisões monocráticas: MS 36.054, MS 34.256-MC, MS 35.512 e MS 36.067-MC, todos de relatoria do Min. Ricardo Lewandowski; MS 35.294, MS 35.539 e MS 35.971-TP, todos de relatoria do Min. Marco Aurélio; MS 32.201, Rel. Min. Roberto Barroso, e MS 36.127-MC e MS 35.940-MC, Min. Luiz Fux.
30.2.7	Em relação ao termo inicial da contagem do prazo prescricional, o caput do art. 1º da Lei 9.873/1999 oferece solução que não destoa do modelo adotado pelo TCU no incidente de uniformização de jurisprudência, em que se examinou a prescrição da pretensão punitiva, nos termos do Acórdão 1441/2016-TCU-Plenário (Rel. Min. Benjamin Zymler) , com a adição da particularidade de explicitar o caso de infrações permanentes ou continuadas:
a) Regra geral: 'data da prática do ato'  (o que equivale a 'ocorrência da irregularidade sancionada') ;
b) Regra especial: 'no caso de infração permanente ou continuada, do dia em que tiver cessado'.
30.2.8	A Lei 9.873/1999, no art. 2º, estabelece as causas interruptivas da prescrição punitiva, consoante abaixo transcrito, já na redação conferida pela Lei 11.941/2009:
Art. 2º Interrompe-se a prescrição da ação punitiva:
I - pela notificação ou citação do indiciado ou acusado, inclusive por meio de edital;
II - por qualquer ato inequívoco, que importe apuração do fato;
III - pela decisão condenatória recorrível.
IV - por qualquer ato inequívoco que importe em manifestação expressa de tentativa de solução conciliatória no âmbito interno da administração pública federal.
30.2.9	O quadro a seguir indica alguns eventos processuais, ocorridos no curso de uma TCE (fase interna e externa) - instaurada em razão de irregularidades na aplicação de recursos da União transferidos a entes subnacionais - que poderiam ser enquadrados nas causas de interrupção da prescrição acima apontadas, sem prejuízo, é claro, de outras ocorrências fáticas elegíveis como marco interruptivo, a depender da forma de proceder de cada entidade ou órgão tomador de contas:
	I - pela notificação ou citação do indiciado ou acusado, inclusive por meio de edital;
	 (i) notificação no âmbito do procedimento administrativo de ressarcimento previamente à instauração da TCE;
 (ii) notificação efetuada pelo órgão tomador de contas acerca da instauração da TCE;
 (iii) citação efetuada pelo TCU.
*Data da ciência da notificação ou citação pelos responsáveis ou de publicação do edital no DOU.

	II - por qualquer ato inequívoco, que importe apuração do fato;
* procedimento que evidencie a apuração dos fatos irregulares, com o objetivo quantificar o dano e identificar possíveis responsáveis.
	 (i) relatório de sindicância ou PAD;
 (ii) relatório de apuração de irregularidades referente ao processo administrativo prévio à instauração da TCE;
 (iii) relatórios de fiscalização, pareceres, despachos, informações e memorandos relacionados à apuração dos fatos irregulares;
 (iv) relatório do tomador de contas;
 (v) relatório do controle interno; 
 (vi) termo de instauração ou designação de instauração da TCE;
 (vii) autuação da TCE no TCU; entre outras causas.
*Há quem inclua nesse grupo diligências que comprovam providências do responsável sobre as irregularidades investigadas.

	III - pela decisão condenatória recorrível.
	 (i) Verifica-se apenas no âmbito do TCU com a data da prolação do acórdão condenatório recorrível.

	IV - por qualquer ato inequívoco que importe em manifestação expressa de tentativa de solução conciliatória no âmbito interno da administração pública federal.
	 (i) pedido de parcelamento;
 (ii) pagamento parcial do débito;
 (iii) qualquer manifestação do responsável que demonstre claramente a sua intenção de recolher o débito.

30.2.10	Bem se vê, portanto, que haveria uma multiplicidade de causas de interrupção da prescrição, conforme se depreende do art. 2º da Lei 9.873/1999. Tal exegese encontra respaldo em precedentes do STF, a exemplo do que se decidiu no julgamento do MS 36067 (Rel. Min. Ricardo Lewandowski) , com destaque para trecho do voto em que o Relator reconhece cinco causas de interrupção da prescrição, in verbis:
 (...) Assim, faz-se necessário levar em consideração que, apesar de os fatos objeto da apuração conduzida pela Corte de Contas remontarem aos anos de 1999 e 2000, período no qual o impetrante era Secretário de Saúde municipal, o Tribunal de Contas da União deu prosseguimento à tomada de contas especial por ter constatado a ocorrência de 5 causas interruptivas da prescrição, a saber: a) relatório de auditoria em conjunto realizada pelo Denasus e pela Secretaria Federal de Controle, lavrado em 06/07/2001, sendo este, certamente, um ato inequívoco que importou a apuração do fato (art. 2º, II, da Lei n. 9.873/1999) ; b) instauração de Tomada de Contas Especial pelo FNS, ocorrida em 05/10/2005, sendo este também, certamente, um ato inequívoco que importou a apuração do fato  (art. 2º, II, da Lei n. 9.873/1999) ; c) a autuação da presente Tomada de Contas Especial no âmbito do Tribunal de Contas da União, ocorrida em 12/08/2008, sendo este também, certamente, um ato inequívoco que importou a apuração do fato  (art. 2º, II, da Lei n. 9.873/1999) ; d) o ato que ordenou a citação do responsável, ora impetrante, ocorrida em 12/07/2010 (art. 2º, I, da Lei n. 9.873/1999) ; e e) o exercício do poder punitivo ocorrido em 20/06/2012, data da prolação do Acórdão 1563/2012-TCU-Plenário (art. 2º, III, da Lei n. 9.873/1999) .
30.2.11	No caso concreto, tendo como parâmetro a tese firmada pelo STF, no RE 636.886, no sentido de que ambas pretensões do TCU (sancionatória e ressarcitória) sujeitam-se ao prazo prescricional de 5 anos previsto na Lei 9.873/1999, considerando, ainda, o sistema prescricional descrito na citada lei, inclusive as causas de suspensão e de interrupção da prescrição, temos os seguintes eventos processuais:
	a) 'Datas das práticas dos atos' (termo inicial para contagem dos prazos prescricionais) : data dos pagamentos efetuados à Faespe: 11/11/2010, 17/2/2011, 16/3/2011, 1/6/2011, 3/10/2011;
	b) notificação do gestor público, por intermédio do Ofício 9538/SPPE/MTE, de 18/11/2011, solicitando a documentação da prestação de contas final (peça 15, p. 12-13) , recebido em 21/11/2011 (peça 15, p. 14) ;
	c) notificação do gestor do recurso, por intermédio do Ofício 4181/2014-CGCC, de 12/8/2014 (peça 15, p. 25) , encaminhando a Nota Técnica 1445/2014/CGCC/SPPE/MTE, que analisou a prestação de contas final (peça 15, p. 23-24) , data do recebimento ilegível (peça 15, p. 26) ;
	d) notificação da entidade parceira, por intermédio do Ofício 1624/2015/CGCC/SPPE/MTE, de março de 2015 (peça 15, p. 38, encaminhado a Nota Técnica 26/2015/CGCC/SPPE/MTE (peça 15, p. 29-31) , que sugere o registro da entidade parceira no Siafi e Cadin com inadimplente, por não atender as notificações, recebido em 16/4/2015 (peça 15, p. 39) ;
	e) notificação do gestor dos recursos, por intermédio do Ofício 370/2015/GETCE, de 21/7/2015 (peça 16, p. 2-3) , comunicando a instauração da tomada de contas especial, foi devolvido (peça 16, p. 9-10) , e a notificação foi realizada por edital (peça 16, p. 11) 
	f) data da citação e ciência dos fatos pela defendente:  14/2/2020, 27/2/2020 e 3 /3/2020 (peças 34, 36, 37/ e 39) ;
30.2.12	Analisando-se a sequência de eventos processuais enumerados no item anterior, os quais teriam o condão de interromper a prescrição da ação punitiva desta Corte no entender do STF, observa-se que não transcorreu o prazo prescricional de 5 (cinco) anos entre cada evento processual e o seguinte. Portanto, mesmo levando-se em consideração o entendimento do STF, não teria ocorrido a prescrição da pretensão sancionatória e ressarcitória a cargo do TCU.
30.2.13	Ademais, considerando que o TCU ainda não se pronunciou sobre os efeitos do julgamento de mérito decisão do STF constante do RE 636886 (Rel. Ministro Alexandre de Moraes) , que apreciou o tema 899, com relação às pretensões de ressarcimento ao erário veiculadas por meio dos processos de tomada de contas especiais, por cautela, deve-se adotar a orientação da Corte de Contas, na pendência de julgamento do RE 636.886, mesmo reconhecida sua repercussão geral, no sentido de que a matéria ali tratada alcançaria tão somente a fase judicial de cobrança do título extrajudicial, não atingindo os processos de controle externo, conforme excertos abaixo:
A suspensão pelo STF das demandas nas quais esteja em questão a prescritibilidade da pretensão de ressarcimento ao erário com base em decisão de tribunal de contas (RE 636.886/STF) alcança tão somente a fase judicial de cobrança do título extrajudicial, não atingindo os processos de controle externo em trâmite. Até julgamento definitivo em contrário pelo STF, permanece o entendimento do TCU acerca da imprescritibilidade das pretensões de ressarcimento decorrentes de tomadas de contas especiais. (Acórdão 1267/2019-TCU-Plenário, Relator: Min. Aroldo Cedraz) .
A suspensão pelo STF das demandas nas quais esteja em questão a prescritibilidade da pretensão de ressarcimento ao erário com base em decisão de tribunal de contas (RE 636.886/STF) alcança tão somente a fase judicial de cobrança do título extrajudicial, não atingindo os processos de controle externo em trâmite. Até julgamento definitivo em contrário pelo STF, permanecem imprescritíveis as pretensões de ressarcimento decorrentes de tomadas de contas especiais. (Acórdão 7930/2018-TCU-Segunda Câmara, Relatora: Min. Ana Arraes) .
¿¿¿30.2.14	Em julgados mais recentes, o TCU tem mantido o mesmo entendimento exposto nos julgados mencionados, conforme Acórdão 1425/2021-TCU-Plenário, Relator Ministro Raimundo Carreiro, 8688/2021-Primeira Câmara, Relator Ministro Jorge Oliveira.
30.2.15	 Deste modo, a preliminar de prescrição quinquenal da pretensão de ressarcimento de dano ao erário deve ser rejeitada.
31.	Argumento 4: da alegada não comprovação da boa e regular aplicação dos recursos repassados pelo Plano de Implementação Projovem - Juventude Cidadã - meta 1 - capacitação e meta 2 inserção no mercado de trabalho (peça 46, p. 19-28) 
31.1	Descrição: inicialmente, a defesa alega que o lapso temporal de mais de 8 anos entre a ocorrência dos fatos e a inclusão da Faespe no rol de responsáveis, prejudicou, sobremaneira, a apresentação de evidências físicas do que foi destacado na instrução. Segundo ela, o longo prazo mencionado inviabiliza o exercício da ampla defesa pela entidade.
31.1.1	 Acrescenta que apesar de a prestação de contas constituir obrigação do Município de Niquelândia/GO, a Faespe entregou todos os documentos à época da prestação de contas final para a prefeitura.
31.1.2	Argumenta ainda que ao longo do processo de apuração da prestação de contas, a Faespe não foi citada para apresentar qualquer documento ou esclarecimento complementar. Apesar disso, levando em consideração os princípios da ampla defesa, do contraditório e da verdade real, faz juntada de todas as evidências de que o programa projovem trabalhador foi executado, porquanto, embora passados 8 anos, os comprovantes ainda estão disponíveis na instituição. Neste sentido, encaminha os seguintes documentos (docs. 1, 2, 3, 4 e 5) :
	a) contratos celebrados para a contratação de professores;
	b) relatórios de professores sobre os cursos;
	c) recibos de pagamento de insumos;
	d) processos de pagamento.
31.1.3	Conclui que diante da farta documentação apresentada, resta comprovado o cumprimento da meta 1, que demonstra a qualificação de 181 trabalhadores.
31.1.4	Acerca da meta 2, primeiramente, ressalta que a análise da prestação de contas deve ser feita à luz das normas vigentes à época da execução da avença. Assim, considerando que a prestação de contas foi apresentada pela Prefeitura de Niquelândia/GO em 2011, após o encerramento das atividades e cumprimento do contrato, as alterações ocorridas na Portaria MTE 991/2008 após junho/2011, devem ser desconsideradas. Neste contexto, a Portaria MTE 1228/2013, que alterou a referida portaria não pode ser aplicada ao plano de implementação sob análise.
31.1.5	Sobre a meta 2, assinala que causou estranheza ter sido apontada, na instrução de peça 24, a não comprovação do seu cumprimento, tendo em vista que no relatório de prestação física/pedagógica acostado às peças 10 e 11, foi apresentado o mapa de inserção dos jovens (peça 10, p. 22-23) , acompanhada da documentação comprobatória.
31.1.6	Acrescenta que a própria comissão designada à época, considerou em seu check list como entregue o mapa de inserção. Deste modo, a meta de inclusão de 30% dos jovens no mercado de trabalho foi devidamente cumprida, por meio da modalidade 'Formas Alternativas Geradoras de Renda' (FAGR) , via aquisição de equipamento e insumos através de nota fiscal de compra e/ou termo de doação a favor dos alunos (peça 13, p. 28, peças 14 e 15) , nos termos da legislação vigente à época (anexo I, item 6, inciso III, letra 'g' da Portaria MTE 991/2008) .
31.1.7	Na sequência, afirma que a Secex-TCE reconhece que foram beneficiados 89 jovens, na modalidade FAGR, sendo que o Plano de Implementação previa, no mínimo, 75, e mais adiante, no subitem 26.2.3 consigna que somente os termos de doação não podem ser aceitos como comprovantes de inserção, pois se mostram documentos frágeis, de fácil manipulação, e por ser muito cômodo para o ente parceiro utilizar esta modalidade e,  ainda, que a ilação se fortalece pelo fato de não haver nenhuma outra forma de inserção das opções listadas na norma.
31.1.8	Contesta a análise da Secex-TCE sintetizada acima, afirmando que desconsiderar as comprovações relativas à modalidade FAGR é desconsiderar totalmente a legislação pertinente, que permite a referida forma de inserção. Acrescenta que as modalidades não são cumulativas entre si, mas alternativas, e eram aceitas pelo MTE, portanto, não cabe à Secex-TCE adentrar no mérito se a modalidade é frágil ou não.
31.1.9	Adicionada que apesar de o grande lapso temporal entre a ocorrência dos fatos até a citação da Faespe, referida entidade demonstrou sua boa-fé,  ao realizar diligência no município de Niquelândia/GO em busca de evidências complementares aos comprovantes já apresentados, ocasião em que solicitou a documentação da prestação de contas à época (doc. 06) . Não obstante, passados mais de 08 anos do término dos cursos oferecidos, alguns fatores contribuíram para a evasão de grande parte da população da cidade, principalmente os jovens.
31.1.10	Justifica que o principal fator para a situação descrita no final do subitem anterior foi ocasionado pela vedação pelo STF, no exercício de 2017, do uso de amianto, em todo o país, e ainda valores globais de níquel praticado no mercado à época, produtos explorados na cidade, como principal atividade econômica. 
31.2	Análise: a documentação encaminhada pela defesa ainda é insuficiente para comprovar a execução física do pacto, porquanto se trata dos contratos de prestação de serviços de professores, acompanhados de relatório de atividades, planejamento de aulas, avaliação individual de atividades práticas, recibos e cópias de cheques, solicitação de pagamentos de coordenadores e profissionais contratados, contratos de auxiliares de serviços gerais e algumas declarações assinadas, em 2020, por pretensos alunos que estão exercendo ou exerceram ofícios relativos aos cursos de capacitação objeto do Plano de Implementação (peças 47, 48, 50, 51, 52) .
 31.2.1 	Observa-se que a principal documentação cobrada na instrução de peça 24, as listas de presença e da entrega dos certificados de conclusão dos cursos, assinadas pelos jovens, instrumentos essenciais para a comprovação da presença dos alunos e conclusão dos cursos, consoante art. 10, incisos III e XV, alínea 'e' da Portaria MTE 991/2008, tendo em vista que, teoricamente, confirmam a participação dos alunos, não foi carreada aos autos. 
31.2.2	Na sobredita instrução, foi consignado que a ausência das referidas listas prejudicava a atestação do efetivo cumprimento da meta de qualificação (meta 1) . Contudo, sequer, foi mencionada pela defesa, mesmo que fosse para justificar a ausência.
31.2.3	Quanto à alegação de que devem ser aplicados no exame da execução do pacto apenas os dispositivos vigentes à época, assista razão ao defendente, em face do princípio da irretroatividade da norma, especialmente quando não traz nenhum benefício ao implicado (Acórdão 12936/2020-TCU-Segunda Câmara, Relator Ministro Aroldo Cedraz, 2330/2020-Plenário, Relator Ministro Bruno Dantas, 7641/2020-Primeira Câmara, Relator Ministro Vital do Rego) .
31.2.4	No contexto da irretroatividade, duas situações foram abordadas na instrução de peça 24. A primeira diz respeito à meta (qualificação social e profissional) , em que o item 7 do Termo de Referência da Portaria MTE 991/2008 previa a aceitação de até 10% de evasão, sem que fosse obrigatória a devolução dos recursos, ultrapassado o referido percentual, a entidade parceira deveria devolver o valor correspondente ao que excedesse o teto admitido. A Portaria MTE 1228, de 8/8/2013, revogou o referido dispositivo, permanecendo apenas a previsão de devolução proporcional ao período em que o jovem evadido não frequentou as aulas, bem como incluído disposição de que não há previsão de evasão sem devolução de recursos.
31.2.5	Desse modo, caso as alegações ora analisadas tivessem elidido a irregularidade quanto à comprovação do cumprimento da meta física, ela teria que devolver R$ 30.207,72, uma vez que a relação de capacitados constantes dos autos evidenciou a capacitação de 181 alunos, quando a meta previa 250 (v. subitem 25.2 da instrução de peça 24) , e a norma que estabelecia o percentual de 10% estava em vigor à época.
31.2.6	O mesmo raciocínio se aplica à meta de inserção de jovens no mercado de trabalho, em que a Portaria MTE 1228/2013 introduziu dispositivo, no item 6 do Termo de Referência da Portaria MTE 991/2008, que limita a modalidade 'Formas Alternativas Geradoras de Renda - FAGR' a, no máximo, 5%. Considerando que a alteração ocorreu após a execução do pacto, o percentual não deve ser levado em consideração para o caso sob análise.
31.2.7	 A defesa alega que na instrução de peça 24, foi consignado que os comprovantes encaminhados a título de comprovação da meta de inserção não poderiam ser aceitos porque se mostravam frágeis e de fácil manipulação, por ser muito cômodo para o ente parceiro utilizar referida modalidade, e ainda que a ilação se fortalecia pelo fato de não haver nenhuma outra forma de inserção das opções listadas na sobredita portaria. Contesta o entendimento, afirmando que deixar de aceitar as comprovações relativas à modalidade FAGR é desconsiderar totalmente a legislação pertinente, que permite a referida forma de inserção. Ademais, as modalidades não são cumulativas entre si, mas alternativas, e eram aceitas pelo MTE, portanto, não cabe à Secex-TCE adentrar no mérito se a modalidade é frágil ou não.
31.2.8	Ocorre que o argumento acima não foi o único que fundamentou a não aceitação da meta. Além disso, o percentual de 5% não foi utilizado como fundamento legal para a impugnação do valor. Na verdade, os pretensos comprovantes de inserção, a lista dos beneficiários das doações do kit trabalho  (peça 12, p. 9-10) , os termos de doação (peça 13, p. 28-32, 34-35, 37-38, 40-44, 46-63, 65-66, peça 14, p. 1-3, 5, 8-15, 17-18, 20-21, 23-26, 28-31, 33-35, 37, 39-47, 49, 51-56, 58-63, peça 15, p. 3-7) , as notas fiscais de aquisição de materiais/equipamentos de trabalho (peça 13, p. 33, 36, 39, 64, peça 14, p. 4, 6-7, 16, 19, 22, 27, 36, 38, peça 15, p. 9) e declaração de particulares de doação aos alunos (peça 13, p. 45, peça 14, p. 32, 48, 50, 57) são insuficientes para atestarem contundentemente o cumprimento da meta em face da ausência dos comprovantes de aquisição dos kits pela Faespe, como também a falta de especificação  dos itens dos kits doados.
31.2.9	Sobre a questão da fragilidade e comodidade relativamente à forma de inserção FAGR, embora não se possa utilizar como fundamento para impugnar a comprovação de uma meta, trata-se de uma realidade, tanto é assim que, posteriormente, a norma introduziu o percentual limitador de 5%, de modo a evitar que os entes parceiros se utilizassem exclusivamente da modalidade. Em um país em que não é elementar empreender, é inquestionável que a grande maioria dos brasileiros busca um emprego formal, e as políticas públicas do governam objetivam prover os menos favorecidos de um mínimo de capacitação para facilitar essa jornada do sonhado emprego com carteira assinada, pois além da remuneração mensal, carregam consigo outros benefícios, como licença médica, férias, repouso remunerado, expectativa de aposentadoria no futuro, eventual auxilio alimentação, pagamento de plano de saúde.
31.2.10 	Relativamente à documentação encaminhada pela defesa, constam algumas declarações de pretensos alunos que exerceram ou exercem atividades ligadas aos cursos de capacitação (peça 52) , tais como: trabalho autônomo (cabelereiro) , costureiro autônomo, manicure autônoma, auxiliar de cozinha, auxiliar de produção (pescado) na empresa Lakes Fish, cabelereiro no salão Lady Aplique e Cláudio Luz, auxiliar de salão no  ateliê da dona Juvecina e garçom, todas desacompanhadas de cópia de carteira de trabalho, ou de contrato de trabalho. Verifica-se ainda apenas em parte das referidas declarações, o início das atividades se refere a 2011 (peça 52, p. 1, 4, 5, 8, 10, 13, 14) , sendo que algumas foram exercidas por curto período, de 7/2011 a 11/2011, e a 12/2/11 (p. 5 e 10) ; outras sem data de início, (p. 9 e 15) . As demais, dizem respeito a 2012, 2013, 2015 e 2016 (peça 52, p. 2, 3, 6, 7, 11) , não sendo hábeis para comprovar o cumprimento da meta, uma vez que a comprovação de, no mínimo, 30 %, deve ser feita ao término da execução do plano de implementação. 
 31.2.11	De qualquer forma, a meta de inserção está intrinsicamente ligada à meta de qualificação, a não comprovação desta última, inviabiliza a aceitação da primeira. Deste modo, as alegações de defesa não devem ser aceitas, porquanto não foram suficientes para comprovar a boa e regular aplicação dos recursos oriundos do plano sob análise, em face da documentação encaminhada ser insuficiente para comprovar o atingimento das metas físicas.
32. 	Argumento 5: ausência de notas fiscais, da especificação precisa dos produtos adquiridos/serviços prestados, e de referência quanto ao Projovem Trabalhador - Juventude Cidadã nos recibos de pagamentos efetuados à Fundação Antares de Ensino Superior, Pós-Graduação, Pesquisa e Extensão (peça 46, p.  28-30) 
32.1	Descrição: inicia a defesa afirmando que os serviços foram totalmente prestados. Em seguida, argumenta que a inconsistência apontada se refere à apenas aos pagamentos efetuados pela entidade parceira (Prefeitura de Niquelândia/GO) à entidade executora (Faespe) , portanto, incabível a sua responsabilização. 
32.1.1	Na sequência, argui que as notas fiscais, recibos de pagamentos, solicitações de autorizações se encontram nos docs. 1, 2, 3, 4 e 5 que, em conjunto com os documentos de pagamento indicam a regular aplicação dos recursos e o alcance dos objetivos e metas de qualificação e inserção dos jovens no mercado de trabalho, demonstrando o nexo de causalidade entre os recursos federais e as despesas realizadas.
32.1.2	Acrescenta que em situação semelhante, tratada nos autos do TC Processo 023.626/2016-0, o Tribunal considerou suficientes as notas fiscais sem todas as informações requeridas, conforme Acórdão 3218/2017-TCU-Primeira Câmara, Ministro-Relator Vital do Rêgo, conforme se depreende do trecho reproduzido abaixo:
'A alegada ausência de detalhamento das despesas com cursos de qualificação social e profissional, nos termos do art. 10, inciso XV, da portaria MTE 991/2008, não tem o condão de desqualificar as despesas efetuadas de forma absoluta. Ademais consoante se observa nas notas fiscais emitidas em favor da empresa contratada para qualificação dos jovens, no âmbito do programa, havia referência ao número 102/2010) , de forma a atender um certo grau de especificidade das despesas (...) '.
32.1.3	Argumenta ainda que os recibos são válidos para comprovar a prestação de serviços pela instituição contratada, consoante art. 30, da IN/STN 1/997, que assim dispunha:
Art. 30. As despesas serão comprovadas mediante documentos originais fiscais ou equivalentes, devendo as faturas, recibos, notas fiscais e quaisquer outros documentos comprobatórios serem emitidos em nome do convenente ou do executor, se for o caso, devidamente identificados com referência ao título e número do convênio.
32.1.4	Esclarece que as notas fiscais e os recibos não foram analisados pela Secex-TCE porque não foram enviados à Prefeitura de Niquelândia/GO, mas, apenas nesta fase processual, os quais devem ser analisados, de modo a restar demonstrado que gozam de total legitimidade.
32.1.5	Ao final, aduz que a boa prática recomenda que o TCU deve buscar em cada documento fiscal ou recibo a prova real de sua regularidade, o que certamente resta comprovado com a farta documentação inclusa (docs. 1; 2; 3, 4 e 5) .
32.2	Análise: sobre os recibos emitidos pela entidade executora (Faespe) para comprovação da prestação de serviços contratados pela entidade parceira (Prefeitura de Niquelândia/GO) , foi consignado na instrução de peça 24, o seguinte:
27.1 Descrição: para a execução dos serviços de qualificação foi contratada, mediante dispensa de licitação, a Fundação Antares de Ensino Superior, Pós-Graduação, Pesquisa e Extensão no valor de R$ 345.625,00. Para a comprovação dos serviços prestados não foram emitidas notas fiscais, apenas os seguintes recibos:
a) recibo n. 1, de 8/11/2010, no valor de R$ 10.000,00, pago em 11/11/2010 (peça 6, p. 16-17;
b) recibo n. 2, de 1/2/2011, no valor de 82.000,00, pago em 17/2/2011, peça 9, p. 1 e 3;
c) recibo n. 3, de 10/3/2011, no valor de R$ 76.000,00, pago em 16/3/2011, peça 9, p. 4 e 7;
d) recibo n. 4, de 31/5/2011, no valor de R$ 160.000,00, pago em 1/6/2011, peça 9, p. 8 e 10;
e) recibo n. 5, de 18/8/2011, no valor de R$ 17.625,00, pago em 3/10/2011, peça 9, p. 29 e 31
27.1.1	A descrição constante dos recibos de pagamento é muito genérica, não contém a identificação precisa dos serviços executados ou bens/produtos entregues, datas e locais de execução dos serviços ou entrega de bens/produtos, e não estão acompanhados de documentos que explicite por curso contratado e realizado das seguintes informações:
a) ações de qualificação realizadas;
b) quantidade de vagas contratadas, oferecidas, ocupadas e de objeto de evasão, informando-se o percentual de evasão;
c) carga horária efetiva;
d) número de jovens, com seus respectivos nomes, CPF, RG e percentual de frequência;
e) apresentação de listas assinadas pelos jovens comprovando o recebimento de vale-transporte, lanche, camisetas e kit estudantil e dos certificados de conclusão dos cursos
27.1.2	Não consta também nos referidos recibos a expressão Projovem Trabalhador - Juventude Cidadã, e o detalhamento por item e quantidade dos produtos/serviços.	
27.1.3		Além disso, não foram encontrados nos autos, os comprovantes de pagamento dos instrutores e encargos sociais, material pedagógico e de transporte que deveriam ter sido realizados pela contratada.
27.2	Análise: a emissão apenas de recibos de prestação de serviços pela contratada, mostra-se como comprovante muito frágil para prestação de contas, pela facilidade de confecção e impressão nesta era tecnológica, ainda mais com as inconsistências descritas acima. A contratada deveria ter emitido nota fiscal avulsa de prestação de serviços para imprimir veracidade à despesa.
27.2.1	As inconsistências descritas acima impedem o estabelecimento no nexo causal entre os gastos efetuados e os recursos oriundos do Plano de Implementação, e contrariam o disposto nos arts. 10, inciso XV, e 28 da Portaria MTE 991/2008, e enseja a impugnação do valor total pago à Faespe.
27.2.2	Por esta irregularidade deve ser responsabilizado o gestor em solidariedade entidade contratada, devendo ser realizada a citação.
32.2.1	Como pode ser observado, a irregularidade relativamente aos recibos não diz respeito apenas à entidade parceira, como afirma a defesa, mas também à contratada, uma vez que os documentos hábeis para comprovar a aquisições de produtos e prestação de serviços são as notas fiscais. A assertiva é comprovada pela própria transcrição do art. 30 da IN/STN 1/1997 pela defesa, reproduzida acima. Os recibos, faturas, cheques, transferências bancárias atestam o pagamento, e não a realização dos serviços/fornecimentos dos produtos, que é a fase da despesa precedente ao pagamento, consoante arts. 62 e 63 da Lei 4.320/1964, conforme transcrito abaixo: 
Art. 62. O pagamento da despesa só será efetuado quando ordenado após sua regular liquidação.
Art. 63. A liquidação da despesa consiste na verificação do direito adquirido pelo credor tendo por base os títulos e documentos comprobatórios do respectivo crédito.
§ 1° Essa verificação tem por fim apurar:
I - a origem e o objeto do que se deve pagar;
II - a importância exata a pagar;
III - a quem se deve pagar a importância, para extinguir a obrigação.
§ 2º A liquidação da despesa por fornecimentos feitos ou serviços prestados terá por base:
I - o contrato, ajuste ou acordo respectivo;
II - a nota de empenho;
III - os comprovantes da entrega de material ou da prestação efetiva do serviço.
32.2.2	Os dispositivos transcritos acima evidenciam que a realização da despesa se desdobra em três fases: empenho, liquidação e pagamento, onde os recibos fazem parte da última fase, demonstrando que a interpretação da defesa de que os referidos documentos comprovam a realização da despesa é equivocada.
32.2.3	Em que pese as consignações precedentes, considerando que prevalece no âmbito deste Tribunal o princípio da verdade material ( (Acórdão 38/2007-TCU-Segunda Câmara, Relator Ministro Ubiratan Aguiar, 5266/2018-Primeira Câmara, Relator Ministro Substituto Weder de Oliveira, 12109/2018-Segunda Câmara, Relator Ministro Augusto Nardes, 3875/2018-Primeira Câmara, Relator Ministro Vital do Rego, 454/2020-Segunda Câmara, Relatora Ministra Ana Arraes) ,  a falha poderia ser superada na hipótese de comprovação da efetiva execução do objeto pactuado, conforme excerto do acórdão suscitado pela defesa. 
32.2.4	No presente caso, nos documentos encaminhados pela defesa constam os contratos de prestação de serviços pelos professores e respectivos pagamentos mediante cheques nominais (peças 47, 48) , despesas coordenadores e outros profissionais, auxiliares de serviço geral (peças 50, 51) , notas fiscais, recibos, cópia de cheques de pagamentos de guia turístico, transporte, alimentação, viagem,  combustível, cópias, encadernações, embalagem, impressão gráfica dos certificados, locação de espaço físico, aquisição de equipamentos e material para as aulas práticas,  visita técnica (peça 49) , que poderiam até ser aceitos como documentos hábeis para comprovar o gasto, e aqueles que não fazem referência ao plano de implementação poderia ser considerada falha de natura formal, se houvesse evidências contundentes que a execução física foi cumprida, o que não se verificou no presente caso.
32.2.5	Além dos problemas relacionados às despesas com a qualificação, foi constatado ainda o seguinte, relativamente às despesas de gestão de apoio, conforme consignado na instrução de peça 24:
28.1	Descrição: para a aquisição das camisetas, kit escolar, e material de consumo foram emitidas as seguintes notas fiscais:
a) camisetas: Nota Fiscal de Venda ao Consumidor - Série D-1, emitida por Wellington Martins Ferreira de Melo (THAWES Confecções) , em 14/1/2011, no valor de R$ 6.500,00, referente a 500 unidades, pagas em duas parcelas, nos valores de 2.500,00 (Cheque 850004, de 9/2/2011) e 4.000,00 (Cheque 850005, de 16/2/2011) , (peça 6, p. 12, peça 8, p. 37, peça 18, p. 33) ;
b) kit estudantil (250 pastas e 250 cadernos) : Nota Fiscal emitida por Rodrigues e Rabelo Brindes e Presentes Ltda. (SHEKINAH Brindes e Presentes) em 13/10/2010, no valor de 6.250,00 (Cheque 850003, de 3/12/2010) , (peça 12, p. 27) ;
c) material de limpeza: Goiás Níquel Produtos Alimentícios Ltda. - Supermercado Master: Nota fiscal emitida pela empresa Goiás Níquel Produtos Alimentícios Ltda., em 30/3/2011, no valor de R$ 2.527,40 (Cheque 850006, de (dia ilegível) maio de 2011 (peça 9, p. 11 e 13) ;
d) material de escritório - expediente: NF 3022, de 29/3/2011, no valor de R$ 314,96, NF 3024, de 29/3/2011, no valor de 22,24, NF 3023, de 26/3/2011, no valor de R$ 1.664,06 (Cheque 85007, R$ 2.001,26, de (dia ilegível) maio de 2011, todas emitidas por JA Macabeu Papelaria ME - Brink Fort Papelaria (peça 9, p. 14, 16, 18 e 20) ;
e) Kit estudantil e material de expediente: NF 3022, de 29/3/2011, emitida por JA Macabeu Papelaria ME - Brink Fort Papelaria NF número ilegível, de 28/6/2011, no valor de R$ 1.071,00, Cheque 850008, de 29/6/2011, no valor de R$ 4.393,50, NF número ilegível, de 28/6/2011, no valor de R$ 3.322,50 (peça 17, 65-66 e 69-70) ;
28.2.1	Nenhuma das notas fiscais acima está identificada quanto ao Projovem Trabalhador - Juventude Cidadã. A obrigatoriedade de identificar o instrumento viabilizador do repasse é evitar que um mesmo documento seja utilizado para comprovar o pagamento de despesas de fontes distintas e até mesmo despesas corriqueiras do município, desvinculadas do objeto pactuado, bem como a falta de identificação impede o estabelecer nexo causal entre os gastos e os recursos oriundos do ajuste.
28.2.2		A irregularidade contraria o disposto no art. 28 da Portaria MTE 991/2008, e enseja a citação do gestor dos recursos.
32.2.6	A comprovação da execução de ajuste com recursos federais envolve dois aspectos, o físico e o financeiro. Assim, em razão de se mostrar insuficiente a comprovação da meta física, bem como as demais inconsistências na execução financeira impedem acatar as alegações de defesa.
33.	Argumento 6: ausência de dano ao erário público (peça 46, p. 30-31) 
33.1	Descrição: assegura a defesa que os elementos constantes dos autos evidenciam que a entidade parceira aplicou todos os recursos referentes ao contrato no Programa Projovem Trabalhador. Recorre a acórdão do TCU no qual foi consignado que, na inviabilidade de cálculo do débito, e comprovado que há utilização em prol do interesse público, mesmo com desvio de finalidade, apenas devem ser julgadas irregulares as contas do responsável, com aplicação de multa, de modo a evitar o enriquecimento sem causa da Administração (01242120056, Relator: UBIRATAN AGUIAR, Data de Julgamento: 03/12/2008) . Conclui que há comprovação da execução do objeto pactuado.
33.2	Análise: conforme análise precedente, a afirmação da defesa de que há comprovação de execução do objeto pactuado não se confirma. Portanto, o acórdão citado não se aplica ao caso sob exame, e a condenação dos responsáveis não configura enriquecimento sem causa da Administração, motivo pelo qual as alegações e defesa devem ser rejeitadas.
34.	Argumento 7: inexistência de má-fé (peça 46, p. 31-32) 
34.1	Descrição: argui a defesa que mesmo tendo comprovado a execução do ajuste, penas a título de reforço, importa registrar que não houve intenção de burlar norma legal, tanto é assim que no exame técnico precedente (peça 24) , não foi apontado má-fé na conduta dos implicados. Cita julgado do TCU em que foi determinada a retirada do nome do responsável da conta 'Diversos Responsáveis', em razão de o PAD ter concluído que o ato irregular não causou dano ao erário, tampouco, praticado com dolo ou má-fé (Acórdão 91/96 - Plenário - Ata 24/96 - Processo Nº TC 009.297/93-6 - Relator: Ministro Paulo Affonso Martins De Oliveira) .
34.1.1	Acrescenta que as inconsistências apontadas dizem respeito a falhas formais, devendo ser consideradas sanáveis, e suas conclusões se limitarem ao campo de recomendações. Suscita doutrina que, segundo a defesa, guarda semelhança com o caso em foco, conforme reproduzido a seguir: 
' (...) poderiam ser todas de cunho formal como diferença de caixa - aspectos contábeis plenamente explicáveis pelo contador e/ou tesoureiro, - ausência de saldos bancários, créditos adicionais abertos ilegalmente, irregularidades na remuneração de Prefeito e de Vereadores, recibos de quitação incompleta, havendo quitação nos empenhos - despesas sem prévio empenho, realizadas sem licitação, mas feitas em favor do Município. São irregularidades todas sanáveis e porque sanáveis, não podem constituir débito algum ao prestador, e sofrer constrição judicial na execução fiscal.' (José Nilo De Castro, Julgamento De Contas Municipais, Ed. Del Rey, P. 77.) 
34.2	Análise: os elementos constantes dos autos demonstram que não assiste razão à defesa quanto à comprovação da regular aplicação dos recursos, bem como as irregularidades apontadas não se tratam mera falha formal. Pelo contrário, faltaram documentos essenciais para a comprovação da execução física, como as listas de frequência e de entrega dos certificados devidamente assinadas pelos alunos.
34.2.1	Sobre a falta de dolo ou má-fé, importante esclarecer que tais elementos não constituem condicionantes para a responsabilização ou exclusão do implicado, mas para a imputação de multa, consoante disciplina legal e jurisprudência do TCU (art. 12, § 2º LO/TCU, §§§ 2º ao 4º, RI/TCU, Acórdão 869/2020-TCU-Plenário, Relator Ministro Bruno Dantas, 1468/2016-Segunda Câmara, Relator Ministro Substituto André de Carvalho) . Além disso, prevalece a independência das instâncias (Acórdão 3125/2013-TCU-Plenário, Relator Ministro Raimundo Carreiro, 4208/2014-Primeira Câmara, Relator Ministro Benjamim Zymler e 2850/2019-Primeira Câmara, Relator Ministro Vital do Rego) .
34.2.2	 Ademais, para a imputação de débito, a jurisprudência deste Tribunal preconiza que não há necessidade de se comprovar a má-fé ou desonestidade do agente (Acórdão 8376/2021-TCU-Segunda Câmara, Relator Ministro Aroldo Cedraz, 13395/2020-Primeira Câmara, Relator Ministro Vital do Rego, 5920/2019-Primeira Câmara, Relator Ministro Benjamin Zymler) , basta que não haja elementos que permitam aferir e reconhecer a boa-fé e a existência do prejuízo ao erário decorrente da conduta do agente e/ou do terceiro que concorreu para o dano. Portanto, os argumentos não tem o condão de afastar a responsabilidade da responsável.
35.	Argumento 8: da vedação ao enriquecimento ilícito da União (peça 46, p. 32-34) 
35.1	Descrição: os argumentos são no sentido de que uma vez comprovada a execução do objeto contratado, a Administração não pode se esquivar de pagar o valor correspondente ou mesmo exigir a restituição do valor, sob pena de enriquecimento ilícito. Acrescenta que a anulação de um contrato não isenta a Administração do dever de indenizar o contratado pelos serviços devidamente prestados, consoante disposto no art. 59, da Lei 8.666/1993, o qual teve como finalidade proteger o contratado de boa-fé, que executou todo o contrato, 'merecendo, portanto, resguardo a sua própria conduta.'.
35.1.1	Na sequência, recorre à doutrina de Marçal Justen Filho e jurisprudência do STJ sobre o assunto, transcritas nas páginas 32-34.  Ao final, sustenta que 'é dever do TCU não admitir, de forma ilegal, o enriquecimento sem causa da Administração Pública', tendo em vista que não há justo motivo para a exigência do ressarcimento dos valores, devendo, desta forma, as alegações de defesa ser acatadas. 
35.2	Análise: o enriquecimento sem causa da Administração somente se configuraria na hipótese de comprovação do cumprimento do objeto pactuado, o que não ocorreu no presente caso, conforme demonstrado nas análises precedentes. Deste modo, as alegações não devem ser acatadas.
35.2.1	Registre-se ainda que não foi comprovado o cumprimento do item relativo ao seguro de vida, que deveria ter sido feito em favor dos alunos, e a defesa não se manifestou sobre a ocorrência.
Não há elementos para que se possa efetivamente aferir e reconhecer a ocorrência de boa-fé na conduta do responsável, podendo este Tribunal, desde logo, proferir o julgamento de mérito pela irregularidade das contas, conforme nos termos dos §§ 2º e 6º do art. 202 do Regimento Interno do TCU. (Acórdão 2064/2011-TCU-Primeira Câmara (relator: Ubiratan Aguiar) , 6.182/2011-TCU-1a Câmara (relator: Weber de Oliveira) , 4.072/2010-TCU-1a Câmara (Relator: Valmir Campelo) , 1.189/2009-TCU-1a Câmara (Relator: Marcos Bemquerer) , 731/2008-TCU-Plenário (Relator: Aroldo Cedraz) . Ressalta-se que a análise da boa-fé relativa a pessoa jurídica de direito privado é realizada considerando as condutas de seus administradores, uma vez que os atos destes obrigam a pessoa jurídica, desde que exercidos nos limites dos poderes definidos no ato constitutivo do ente, nos termos do art. 47 do Código Civil (Acórdão 1723/2016-TCU-Plenário, Ministro-Relator Raimundo Carrero) .
Revelia do responsável Ronan Rosa Batista (CPF   XXX.436.911-XX)  
Da validade das notificações 
Preliminarmente, cumpre tecer breves considerações sobre a forma como são realizadas as comunicações processuais no TCU. A esse respeito, destacam-se o art. 179, do Regimento Interno do TCU (Resolução 155, de 4/12/2002) e o art. 4º, inciso III, § 1º, da Resolução TCU 170, de 30 de junho de 2004, in verbis:
Art. 179. A citação, a audiência ou a notificação, bem como a comunicação de diligência, farse-ão:
I - mediante ciência da parte, efetivada por servidor designado, por meio eletrônico, fac-símile, telegrama ou qualquer outra forma, desde que fique confirmada inequivocamente a entrega da comunicação ao destinatário;
II - mediante carta registrada, com aviso de recebimento que comprove a entrega no endereço do destinatário;
III - por edital publicado no Diário Oficial da União, quando o seu destinatário não for localizado
 (...) 
Art. 3º As comunicações serão dirigidas ao responsável, ou ao interessado, ou ao dirigente de órgão ou entidade, ou ao representante legal ou ao procurador constituído nos autos, com poderes expressos no mandato para esse fim, por meio de:
I - correio eletrônico, fac-símile ou telegrama;
II - servidor designado;
III - carta registrada, com aviso de recebimento;
IV - edital publicado no Diário Oficial da União, quando o seu destinatário não for localizado, nas hipóteses em que seja necessário o exercício de defesa'.
Art. 4º. Consideram-se entregues as comunicações:
I - efetivadas conforme disposto nos incisos I e II do artigo anterior, mediante confirmação da ciência do destinatário;
II - realizadas na forma prevista no inciso III do artigo anterior, com o retorno do aviso de recebimento, entregue comprovadamente no endereço do destinatário;
III - na data de publicação do edital no Diário Oficial da União, quando realizadas na forma prevista no inciso IV do artigo anterior.
§ 1º O endereço do destinatário deverá ser previamente confirmado mediante consulta aos sistemas disponíveis ao Tribunal ou a outros meios de informação, a qual deverá ser juntada ao respectivo processo.
 (...) 
Bem se vê, portanto, que a validade da citação via postal não depende de que o aviso de recebimento seja assinado pelo próprio destinatário da comunicação, o que dispensa, no caso em tela, a entrega do AR em 'mãos próprias'. A exigência da norma é no sentido de o Tribunal verificar se a correspondência foi entregue no endereço correto, residindo aqui a necessidade de certeza inequívoca. 
Não é outra a orientação da jurisprudência do TCU, conforme se verifica dos julgados a seguir transcritos:
São válidas as comunicações processuais entregues, mediante carta registrada, no endereço correto do responsável, não havendo necessidade de que o recebimento seja feito por ele próprio (Acórdão 3648/2013-TCU-Segunda Câmara, Relator Ministro JOSÉ JORGE) ;
É prescindível a entrega pessoal das comunicações pelo TCU, razão pela qual não há necessidade de que o aviso de recebimento seja assinado pelo próprio destinatário. Entregandose a correspondência no endereço correto do destinatário, presume-se o recebimento da citação. (Acórdão 1019/2008-TCU-Plenário, Relator Ministro BENJAMIN ZYMLER) ;
As comunicações do TCU, inclusive as citações, deverão ser realizadas mediante Aviso de Recebimento - AR, via Empresa Brasileira de Correios e Telégrafos, bastando para sua validade que se demonstre que a correspondência foi entregue no endereço correto. (Acórdão 1526/2007-TCU-Plenário, Relator Ministro AROLDO CEDRAZ) .
A validade do critério de comunicação processual do TCU foi referendada pelo Supremo Tribunal Federal, nos termos do julgamento do MS-AgR 25.816/DF, por meio do qual se afirmou a desnecessidade da ciência pessoal do interessado, entendendo-se suficiente a comprovação da entrega do 'AR' no endereço do destinatário:
EMENTA: AGRAVO REGIMENTAL. MANDADO DE SEGURANÇA. DESNECESSIDADE DE INTIMAÇÃO PESSOAL DAS DECISÕES DO TRIBUNAL DE CONTAS DA UNIÃO. ART. 179 DO REGIMENTO INTERNO DO TCU. INTIMAÇÃO DO ATO IMPUGNADO POR CARTA REGISTRADA, INICIADO O PRAZO DO ART. 18 DA LEI nº 1.533/51 DA DATA CONSTANTE DO AVISO DE RECEBIMENTO. DECADÊNCIA RECONHECIDA. AGRAVO IMPROVIDO.
O envio de carta registrada com aviso de recebimento está expressamente enumerado entre os meios de comunicação de que dispõe o Tribunal de Contas da União para proceder às suas intimações.
O inciso II do art. 179 do Regimento Interno do TCU é claro ao exigir apenas a comprovação da entrega no endereço do destinatário, bastando o aviso de recebimento simples.
No caso vertente, a citação do responsável se deu no endereço provenientes de pesquisas de endereços realizados pelo TCU, (vide parágrafo 19 acima) , de forma bastante zelosa, porquanto, devido ao insucesso de realizar a citação em endereços constantes nos sistemas CPF (peça 27) , buscou-se realizar em endereços provenientes de sistemas públicos (Renach, peça 40) Devido ao insucesso, a citação foi realizada mediante edital (peças 58 e 59) .
 Nos processos do TCU, a revelia não leva à presunção de que seriam verdadeiras todas as imputações levantadas contra os responsáveis, diferentemente do que ocorre no processo civil, em que a revelia do réu opera a presunção da verdade dos fatos narrados pelo autor. Dessa forma, a avaliação da responsabilidade do agente não pode prescindir da prova existente no processo ou para ele carreada. 
Ao não apresentar sua defesa, o responsável deixou de produzir prova da regular aplicação dos recursos sob sua responsabilidade, em afronta às normas que impõem aos gestores públicos a obrigação legal de, sempre que demandados pelos órgãos de controle, apresentar os documentos que demonstrem a correta utilização das verbas públicas, a exemplo do contido no art. 93 do Decreto-Lei 200/67: 'Quem quer que utilize dinheiros públicos terá de justificar seu bom e regular emprego na conformidade das leis, regulamentos e normas emanadas das autoridades administrativas competentes.' 
Mesmo as alegações de defesa não sendo apresentadas, considerando o princípio da verdade real que rege esta Corte, procurou-se buscar, em manifestações do responsável se havia algum argumento que pudesse ser aproveitado a seu favor.  No entanto, não foram encontrados argumentos que possam vir a ser analisados e posteriormente servirem para afastar as irregularidades apontadas.
Registre-se que nos elementos constantes dos autos, constataram-se as irregularidades descritas abaixo, as quais o responsável não se dignou a apresentar defesa:
a) ausência de notas fiscais, da especificação precisa dos produtos adquiridos/serviços prestados e de referência ao Plano de Implementação dos recibos de pagamento nos pagamentos efetuados à Fundação Antares de Ensino Superior, Pós-Graduação, Pesquisa e Extensão (parágrafo 27 da instrução de peça 24) ;
b) falta de identificação nas notas fiscais emitidas para comprovação dos serviços de gestão e apoio, realizados pela entidade parceira (parágrafo 28 da instrução de peça 24) ;
c) ausência da comprovação de realização das despesas previstas no Plano de Aplicação (parágrafo 29 da instrução de peça 24) ;
d) não comprovação da devolução do saldo financeiro aos cofres do União (parágrafo 30 da instrução de peça 24) ;
e) contrapartida depositada parcialmente na conta corrente específica do Plano de Implementação (parágrafo 31 da instrução de peça 24) .
Merece ainda ser enfatizado que de acordo com o art. 161 do Regimento Interno do TCU, havendo mais de um responsável pelo mesmo débito, a apresentação de defesa por um deles aproveita aos demais no que diz respeito aos aspectos objetivos. No presente caso, as alegações de defesa apresentadas pela Faespe não foram suficientes para elidir as irregularidades, motivo pelo qual há o que ser aproveitado em favor de Renan Rosa Batista.
Vale ressaltar que a pretensão punitiva do TCU, conforme Acórdão 1441/2016-TCU-Plenário, que uniformizou a jurisprudência acerca dessa questão, subordina-se ao prazo geral de prescrição indicado no art. 205 do Código Civil, que é de 10 anos, contado da data de ocorrência da irregularidade sancionada, nos termos do art. 189 do Código Civil, sendo este prazo interrompido pelo ato que ordenar a citação, a audiência ou a oitiva do responsável. No caso em exame, não ocorreu a prescrição, uma vez que os pagamentos foram efetuados em 2010 e 2011, o ato de ordenação da citação ocorreu em 10/9/2019 (peça 26) .
Em se tratando de processo em que a parte interessada não se manifestou acerca das irregularidades imputadas, não há elementos para que se possa efetivamente aferir e reconhecer a ocorrência de boa-fé na conduta do responsável, podendo este Tribunal, desde logo, proferir o julgamento de mérito pela irregularidade das contas, conforme nos termos dos §§ 2º e 6º do art. 202 do Regimento Interno do TCU. (Acórdão 2064/2011-TCU-Primeira Câmara (relator: Ubiratan Aguiar) , 6.182/2011-TCU-1a Câmara (relator: Weber de Oliveira) , 4.072/2010-TCU-1a Câmara (Relator: Valmir Campelo) , 1.189/2009-TCU-1a Câmara (Relator: Marcos Bemquerer) , 731/2008-TCU-Plenário (Relator: Aroldo Cedraz) .
Dessa forma, o responsável deve ser considerado revel nos termos do art. 12, §3º, da Lei 8.443/1992, devendo as contas serem julgadas irregulares, condenando-o solidariamente com a Faespe ao débito apurado e aplicando-lhes a multa prevista no art. 57 da Lei 8.443/1992. 
CONCLUSÃO
A partir dos elementos constantes dos autos, verifica-se que as alegações de defesa apresentadas pelo responsável Faespe não foram suficientes para afastar a sua responsabilidade.
Considerando que o responsável Ronan Rosa Batista, embora, regularmente citado optou pelo silêncio, deve ser considerado revel, nos termos do art. 12, § 3º, da Lei 8.443/1992.
Verifica-se ainda que não ocorreu a prescrição da pretensão punitiva, conforme análise acima.
Considerando que não há nos autos elementos que permitem aferir e atestar a boa-fé dos responsáveis, as suas contas devem ser julgadas irregulares, imputado a ele débito individual e solidário com a Faespe, bem como aplicado a eles a multa prevista no art. 57, da Lei 8.443/1992.  Ressalta-se que a análise da boa-fé relativa a pessoa jurídica de direito privado é realizada considerando as condutas de seus administradores, uma vez que os atos destes obrigam a pessoa jurídica, desde que exercidos nos limites dos poderes definidos no ato constitutivo do ente, nos termos do art. 47 do Código Civil (Acórdão 1723/2016-TCU-Plenário, Ministro-Relator Raimundo Carrero) .
PROPOSTA DE ENCAMINHAMENTO
Diante do exposto, submetemos os autos à consideração superior, propondo ao Tribunal:
rejeitar as alegações de defesas apresentadas pela Fundação Antares de Ensino, Pós-Graduação, Pesquisa e Extensão - Faespe (CNPJ 08.077.839/0001-30) ;
considerar revel o responsável Ronan Rosa Batista (CPF   XXX.436.911-XX) , gestão 2009-2012, para todos os efeitos, dando-se prosseguimento ao processo, com fulcro no art. 12, § 3º, da Lei n. 8.443/92;
julgar irregulares, nos termos dos arts. 1º, inciso I, 16, inciso III, alíneas, c, § 2º, da Lei 8.443/92 c/c os arts. 19 e 23, inciso III, da mesma Lei, e com arts. 1º, inciso I, 209, incisos, III, 210 e 214, inciso III, do Regimento Interno/TCU, as contas dos responsáveis Ronan Rosa Batista (CPF   XXX.436.911-XX) , gestão 2009-2012, e Fundação Antares de Ensino, Pós-Graduação, Pesquisa e Extensão - Faespe (CNPJ 08.077.839/0001-30) ; condenando-os individual e solidariamente ao pagamento das importâncias a seguir especificadas, atualizadas monetariamente e acrescidas dos juros de mora, calculadas a partir das datas discriminadas até a data da efetiva quitação do débito, fixando-lhes o prazo de quinze dias, para que comprovem, perante o Tribunal, o recolhimento das referidas quantias aos cofres do Tesouro Nacional, nos termos do art. 23, inciso III, alínea 'a', da citada lei:
Débito:
	Individual do Sr. Ronan Rosa Batista

	Valor Original (R$) 
	Data da Ocorrência

	240,00
	15/6/2010

	240,00
	21/6/2010

	2.500,00
	1/2/2011

	4.000,00
	16/2/2011

	6.250,00
	3/12/2010

	2.527,40
	1/6/2011

	2.001,26,
	2/6/2011

	4.393,50
	30/6/2011

	4.608,00
	1/7/2011

	3.839,04
	3/10/2011

	14.977,07
	30/10/2011

 	         Valor atualizado do débito em 9/7//2021: R$ 453.106,10
	Sr. Ronan Rosa Batista solidário com a Faespe

	Valor Original (R$) 
	Data da Ocorrência

	10.000,00
	11/11/2010

	82.000,00
	17/2/2011

	76.000,00
	16/3/2011

	160.000,00
	1/6/2011

	17.625,00
	3/10/2011

                             Valor atualizado do débito em 9/7/2021: R$ 659.498,22
c) aplicar individualmente aos responsáveis Ronan Rosa Batista (CPF   XXX.436.911-XX) , gestão 2009-2012 e Fundação Antares de Ensino, Pós-Graduação, Pesquisa e Extensão - Faespe (CNPJ 08.077.839/0001-30) , a multa prevista no art. 57 da Lei 8.443/92 c/c o art. 267 do RI/TCU, fixando-lhes o prazo de quinze dias, a contar da notificação, para que comprovem, perante o Tribunal (art. 214, III, a, do Regimento Interno do TCU) , o recolhimento da dívida aos cofres do Tesouro Nacional, atualizada monetariamente desde a data do acórdão que vier a ser proferido por este Tribunal até a do efetivo recolhimento, se pagas após o vencimento, na forma da legislação em vigor;
d) autorizar, desde logo, a cobrança judicial das dívidas, caso não atendida a notificação, na forma do disposto no art. 28, inciso II, da Lei 8.443/1992;
	e) autorizar também, desde logo, se requerido, com fundamento no art. 26, da Lei 8.443, de 1992 c/c o art. 217, §§ 1º e 2º do Regimento Interno, o parcelamento das dívidas em até 36 parcelas, incidindo sobre cada parcela, corrigida monetariamente, os correspondentes acréscimos legais fixando- lhe o prazo de quinze dias, a contar do recebimento da notificação, para comprovar perante o Tribunal o recolhimento da primeira parcela, e de trinta dias, a contar da parcela anterior, para comprovar os recolhimentos das demais parcelas, devendo incidir sobre cada valor mensal, atualizado monetariamente, os juros de mora devidos, no caso do débito, na forma prevista na legislação em vigor, alertando os responsáveis de que a falta de comprovação do recolhimento de qualquer parcela importará o vencimento antecipado do saldo devedor, nos termos do § 2º do art. 217 do Regimento Interno deste Tribunal;
f) enviar cópia do Acórdão a ser prolatado à Procuradoria da República no Estado de Goiás;  nos termos do § 3º do art. 16 da Lei 8.443/1992 c/c o § 7º do art. 209 do Regimento Interno do TCU, para adoção das medidas cabíveis, informando-lhe que o inteiro teor da deliberação pode ser consultado no endereço http://www.tcu.gov.br/acordaos;
g) enviar cópia do Acórdão que vier a ser proferido ao Ministério da Economia e aos responsáveis, para ciência, informando que a presente deliberação, acompanhada do Relatório e do Voto que a fundamenta, está disponível para a consulta no endereço www.tcu.gov.br/acordaos, além de esclarecer que, caso requerido, o TCU poderá fornecer sem custos as correspondentes cópias, de forma impressa;
h) informar à Procuradoria da República no Estado de Goiás, nos termos do parágrafo único do art. 62 da Resolução TCU 259/2014, os procuradores e membros do Ministério Público credenciados nesta Corte podem acessar os presentes autos de forma eletrônica e automática, ressalvados apenas os casos de eventuais peças classificadas como sigilosas, as quais requerem solicitação formal."
É o relatório.

não consta

Procurador Marinus Eduardo De Vries Marsico

TOMADA DE CONTAS ESPECIAL. PLANO DE IMPLEMENTAÇÃO DO PROJOVEM TRABALHADOR - JUVENTUDE CIDADÃ. INDÍCIOS SUFICIENTES PARA RECONHECIMENTO DA EXECUÇÃO FÍSICA. DESCUMPRIMENTO PARCIAL DA META DE CAPACITAÇÃO. IRREGULARIDADE DAS CONTAS DO EX-PREFEITO E DA ENTIDADE CONTRATADA. DÉBITO. MULTA.

TOMADA DE CONTAS ESPECIAL (TCE)

Secretaria de Controle Externo de Tomada de Contas Especial (SecexTCE)

Em exame tomada de contas especial instaurada pela Secretaria de Políticas Públicas de Emprego - SPPE do extinto Ministério do Trabalho e Emprego - MTE, em desfavor de Ronan Rosa Batista, ex-Prefeito de Niquelândia/GO (gestão 2009/2012) , em razão da impugnação total da prestação de contas do Plano de Implementação do Projovem Trabalhador - Juventude Cidadã 46958.000712/2009-67, que tinha por objetivo qualificar social e profissionalmente 250 jovens do município e inserir pelo menos 30% deles no mercado de trabalho.
Os repasses ocorreram entre março de 2010 e maio de 2011, totalizando R$ 378.511,76. O Município contratou a Fundação Antares de Ensino Superior, Pós-graduação, Pesquisa e Extensão - Faespe para execução do Plano de Implementação, pelo valor de R$ 345.625,00, que foi integralmente quitado. As demais despesas foram realizadas diretamente pela Prefeitura, para custeio de serviços de gestão e apoio.
Em razão da ausência parcial de documentos que deveriam compor a prestação de contas, a SPPE entendeu configurada omissão no dever de prestar contas e se recusou a proceder à análise técnica e financeira e a avaliar a execução física do ajuste, sob o argumento de que a Portaria MTE 991/2008 determinava que a ausência de qualquer um dos documentos que compõem a prestação de contas enseja a recusa do recebimento pelo MTE.
Dessa forma, no âmbito do órgão concedente, foi instaurada a TCE, cuja instrução concluiu pelo prejuízo integral dos valores transferidos e pela responsabilização do ex-Prefeito. Após o trâmite regular, que envolveu análise pelo órgão de Controle Interno e ciência do Ministro supervisor, os autos foram encaminhados ao TCU para julgamento.
O exame inicial da SecexTCE constatou incongruência no fundamento da instauração da tomada de contas especial, de omissão no dever de prestar contas, tendo em vista que as contas foram prestadas, tratando-se, portanto, de prestação de contas incompleta, e não de omissão. Após autorização da então Ministra Relatora, foi promovida a citação do gestor e da contratada, em virtude das seguintes ocorrências:
a. não comprovação da boa e regular aplicação dos recursos, em razão da documentação constante dos autos ser insuficiente para comprovar o cumprimento das metas físicas (meta 1: capacitação de 250 jovens; e meta 2: inserção de pelo menos 30% no mercado de trabalho) ;
b. ausência de notas fiscais, da especificação precisa dos produtos adquiridos/serviços prestados e de referência quanto ao Projovem Trabalhador - Juventude Cidadã nos recibos de pagamento efetuados à Faespe;
c. falta de identificação nas notas fiscais emitidas para comprovação dos serviços de gestão e apoio, realizados pela Prefeitura;
d. ausência da comprovação de contratação de seguro de vida para os participantes, conforme previsto no Plano de Aplicação;
e. contrapartida depositada parcialmente na conta corrente específica do Plano de Implementação;
f. não comprovação da devolução do saldo financeiro aos cofres do União.
Regularmente citado, o ex-Prefeito não compareceu aos autos, devendo ser considerado revel para todos os efeitos.
A entidade contratada apresentou alegações de defesa, argumentando, em síntese, o que segue:
g. a TCE seria "ilegal", na medida em que foram apresentadas prestações de contas parciais (inclusive como condição para os repasses subsequentes) , e em virtude da ausência de quantificação exata do dano;
h. a instauração da TCE se sujeita ao prazo decadencial de cinco anos, e, como a entidade somente foi citada após transcorridos oito anos da abertura do processo, teria ocorrido a prescrição;
i. a pretensão ressarcitória em casos de dano ao erário não decorrente de ato doloso de improbidade prescreve em cinco anos, e, como não há imputação de ato dessa natureza, igualmente teria ocorrido a prescrição;
j. apesar do longo tempo transcorrido, que prejudica a apresentação de evidências da execução física das atividades do Plano de Implementação, a defesa apresenta agora documentos complementares à farta documentação entregue à Prefeitura quando da prestação de contas, os quais seriam aptos a comprovar o cumprimento da meta 1;
k. a documentação também seria suficiente para comprovar o atingimento da meta 2, que se deu por meio de "Formas Alternativas Geradoras de Renda" (FAGR) , via aquisição de equipamento e insumos, comprovada através de nota fiscal de compra e/ou termo de doação a favor dos alunos, e que essa modalidade seria admitida pelas normas do MTE à época;
l. não cabe responsabilização da entidade em relação às notas fiscais que se referem às despesas realizadas diretamente pela Prefeitura; 
m. em relação aos serviços por ela prestados, que os recibos apresentados à Prefeitura seriam suficientes, não sendo necessária a emissão de notas fiscais;
n. não teria havido dano ao erário ou má-fé, e os supostos achados apontam falhas de cunho formal, que deveriam ser considerados vícios sanáveis;
o. uma vez comprovada a execução dos serviços, a exigência de restituição dos valores pagos constituiria enriquecimento ilício da Administração.
A unidade técnica examinou detidamente cada um desses argumentos na instrução integralmente transcrita no Relatório precedente. Em essência, a análise empreendida chegou às seguintes conclusões:
p. tendo em vista que os documentos encaminhados a título de prestação de contas parcial não foram suficientes para atestar a execução física e financeira, o órgão concedente estava amparado legalmente para reprovar as contas em sua integralidade, de modo que não há ilegalidade na instauração da TCE pelo valor total repassado;
q. a jurisprudência do Tribunal entende que não se aplica a decadência administrativa ao exercício de sua competência constitucional de controle externo;
r. até o trânsito em julgado da decisão de mérito do STF constante do RE 636886, que apreciou o Tema 899 de repercussão geral, o TCU vem entendendo que a suspensão das demandas nas quais esteja em questão a prescritibilidade da pretensão de ressarcimento ao erário, com base em decisão de tribunal de contas, alcança tão somente a fase judicial de cobrança do título extrajudicial, não atingindo os processos de controle externo; deste modo, permanece o entendimento consolidado no TCU acerca da imprescritibilidade da pretensão de ressarcimento (Súmula/TCU 282) ;
s. a documentação encaminhada pela defesa, apesar de comprovar diversas despesas relacionadas ao projeto conveniado, ainda é insuficiente para atestar a execução física do pacto, uma vez que não foram juntadas aos autos as listas de presença e de entrega dos certificados de conclusão dos cursos, assinadas pelos jovens, instrumentos essenciais para a comprovação da presença dos alunos e conclusão dos cursos; ademais, caso as alegações em análise tivessem elidido a irregularidade quanto à comprovação do cumprimento da meta física, a entidade teria que devolver parte dos recursos recebidos, uma vez que a relação de capacitados constantes dos autos evidenciou a capacitação de 181 alunos, enquanto a meta contemplava 250;
t. os documentos ora apresentados também são insuficientes para atestar contundentemente o cumprimento da meta 2, em face da ausência dos comprovantes de aquisição dos kits pela Faespe, como também da falta de especificação dos itens dos kits doados; de qualquer forma, a meta de inserção estava intrinsicamente ligada à meta de qualificação, e a não comprovação desta última inviabiliza a aceitação da primeira;
u. em relação às despesas realizadas pela Prefeitura, a ausência de identificação do Projovem Trabalhador - Juventude Cidadã em todas as notas fiscais apresentadas inviabiliza a comprovação do nexo causal entre os gastos e os recursos oriundos do ajuste;
v. em relação às despesas realizadas pela Faespe, os documentos encaminhados pela defesa, apesar de apresentarem falhas de natureza formal, poderiam ser aceitos como documentos hábeis para comprovar o gasto, se houvesse evidências contundentes de que a execução física foi cumprida, o que não se teria verificado no presente caso;
w. como não houve comprovação da execução física, as irregularidades apontadas não constituem mera falha formal; pelo contrário, constatou-se a ausência de documentos essenciais; ademais, no âmbito dos processos de controle externo que tramitam no TCU, a comprovação de má-fé não é necessária para imputação de débito, bastando estar claro o nexo entre o dano e a conduta irregular do agente e/ou terceiro;
x. o enriquecimento sem causa da Administração somente se configuraria na hipótese de comprovação do cumprimento do objeto pactuado, o que não teria ocorrido no presente caso.
Dessa maneira, a unidade especializada, no que contou com a concordância do MPTCU, propõe rejeitar as alegações de defesa apresentadas pela Faespe, julgar irregulares as contas da entidade e do ex-Prefeito, condená-los em débito integral e aplicar-lhes multa.
- II -
Feito esse histórico, passo a decidir.
No que diz respeito às questões de cunho preliminar, alinho-me à análise dos pareceres precedentes.
Nos termos da INTCU 71/2012, a tomada de contas especial é um processo que busca apurar responsabilidade por ocorrência de dano à administração pública federal, com apuração de fatos, quantificação do dano, identificação dos responsáveis e obter o respectivo ressarcimento. Assim, não há qualquer impropriedade na instauração da TCE pelo valor integral repassado quando houver dúvida em relação à execução física do objeto pactuado.
Anoto também que, no presente caso, não ocorreu a prescrição da pretensão punitiva do TCU, uma vez que os responsáveis foram devidamente citados em prazo inferior a 10 anos (Acórdão 1441/2016-TCU-Plenário) . Ademais, até que o TCU se posicione em relação ao Tema 899 de repercussão geral, alinho-me ao entendimento que vem sendo adotado pelo Tribunal pela imprescritibilidade da pretensão ressarcitória. 
Solicito vênias, contudo, para discordar das conclusões da SecexTCE e do MPTCU em relação ao valor do débito, pelas razões que passo a expor.
A comprovação da execução física do ajuste é questão central para deslinde do presente caso. Observo que nem a prestação de contas original, nem a documentação agora carreada aos autos pela defesa apresentaram os documentos-chave para essa finalidade, quais sejam, as listas de presença nos cursos e de entrega dos certificados, com identificação inequívoca dos alunos e respectivas assinaturas.
Contudo, os registros constantes dos autos são tão robustos que me vejo obrigado a reconhecer que a hipótese de não execução física é mais inverossímil do que a contrária. Elenco abaixo, apenas a título exemplificativo, alguns dos documentos anexados que apontam para a efetiva realização dos treinamentos por parte da entidade, todos com indicação de datas compatíveis com o período de execução.
y. documentos constantes da prestação de contas:
- relatórios de atividades docentes: peça 7, pp. 20-33; peça 8, pp. 1-24; peça 12, pp. 14-30 e 35-36;
- mapa de qualificação, com indicação do número de participantes por turma: peça 10, pp. 3 e 5-7;
- registros fotográficos de realização dos treinamentos, em que os participantes utilizam uniformes com identificação do Projovem Trabalhador: peça 11, pp. 15-25;
- relatório de pagamento de auxílio financeiro, com indicação de 165 nomes: peça 12, pp. 3-7;
- relação de entrega de vales transportes, com assinaturas dos recebedores: peça 12, pp. 31-34 e 37-70; peça 13, pp. 1-6;
- relação de entrega de kits escolares e camisetas, com assinaturas dos recebedores: peça 13, pp. 8-25;
- relação de participantes que ingressaram no mercado, ou por meio de declaração de trabalho ou por recebimento de kits e bens em doação para início da atuação profissional; recibos ou notas fiscais em nome dos alunos: peça 12, pp. 8-10; peça 13, pp. 28-66; peça 14, pp. 1-63; peça 15, pp. 3-11.
z. documentos anexados à defesa prévia da Faespe:
- relatórios de atividades docentes: peça 47, pp. 18, 76-81, 89-104, 121-131, 134-136, 140-152, 154-167, 222-233, 282-301, 355-360, 364-370, 393-396, 399-403, 414-445, 473-484, 511-524, 532-545, 566-594, 605-608;
- documentos de contratação de professores, com explícita indicação de que os treinamentos se destinavam ao Projovem Trabalhador na cidade de Niquelândia/GO, e comprovantes de pagamento bancário contemporâneos à execução da avença: peça 47, pp. 1-17, 44-75, 82-83, 86-88, 107-120, 178-221, 265-281, 331-354, 361-363, 371-392, 406-413, 459-472, 497-510, 525-531, 546-565, 595-604, 618-632; peça 48, pp. 189-202, 209-217, 257-279, 338-360, 435-451, 488-489; 
- relatório de avaliação individual, com nomes e notas dos participantes: peça 47, pp. 42-43, 105-106, 252-263, 446-458, 485-496; 
- registros fotográficos de realização dos treinamentos, em que os participantes utilizam uniformes com identificação do Projovem Trabalhador: peça 47, pp. 22-29, 132-133, 137-139, 397-398, 404-405, 633-638;
- cópias de cheques e de comprovantes bancário, notas fiscais e recibos, muitos dos quais com indicação da destinação ao Projovem Trabalhador: peça 49, pp. 1-101; peça 50, pp. 1-21;
- declarações extemporâneas, assinadas em 2020, de jovens que que teriam participado do programa e, em decorrência, se inseriram no mercado de trabalho: peça 52, pp. 1-15.
Dessa forma, compulsando todo o conteúdo dos autos, considero não ser razoável a impugnação total da execução física do Plano de Implementação sob análise.
Entendo que se possa reconhecer, no presente caso, a validade das provas indiciárias para firmar o convencimento do julgador pela regularidade da conduta da instituição contratada. Consoante admitido no direito pátrio e na jurisprudência pacificada, o uso de provas indiciárias é possível quando os indícios são vários, fortes e convergentes e não constam do processo elementos que conduzam a entendimento contrário. A esse respeito, transcrevo trecho do voto condutor do Acórdão 8250/2021-TCU-Segunda Câmara:
"É lícito ao julgador formar o seu convencimento a partir de prova indiciária quando os indícios são vários, fortes e convergentes, e o responsável não apresenta contraindícios de sua participação nas irregularidades. O STF já firmou o entendimento segundo o qual 'indícios são provas se vários, convergentes e concordantes', nos termos do Voto proferido pelo Relator do RE 68.006/MG, eminente Ministro Aliomar Baleeiro."
Ora, se a prova indiciária é suficiente para condenação em ações penais, quanto mais o seria para reconhecimento da efetiva realização física de um convênio, no sentido de afastar, ainda que parcialmente, a obrigatoriedade de restituição do suposto dano ao erário por quem tenha aplicado recursos públicos.
Evidentemente, não ignoro que o dever de prestar contas, de matriz constitucional, é inerente à gestão de recursos públicos, constituindo um dos pilares do sistema republicano. Conforme jurisprudência pacífica do Tribunal de Contas da União e do Supremo Tribunal Federal, ao gestor incumbe provar a boa e regular aplicação do dinheiro público recebido, sendo seu o ônus da prova. Cabe-lhe, dessa forma, apresentar, no prazo e no modo devidos, toda a documentação comprobatória da aplicação das verbas que lhe foram confiadas.
Deve-se destacar, contudo, que a entidade não havia sido ouvida na fase interna da TCE. Ou seja, diferentemente do ex-Prefeito e do Município, somente teve oportunidade de se manifestar passados mais de 8 anos desde a conclusão dos trabalhos, o que pode ter prejudicado o exercício do seu direito de defesa. A jurisprudência do TCU é clara no sentido de que esse prejuízo deve ser demonstrado, e não presumido, e, além disso, a IN 71/2012 somente dispensa a instauração da TCE após passados mais de 10 anos entre a ocorrência e a primeira notificação dos responsáveis.
Todavia, observo que o Tribunal, quando da prolação do Acórdão 7961/2021-TCU-Segunda Câmara, afastou a responsabilidade de entidade executora do Projovem Trabalhador em virtude do decurso de prazo maior do que cinco anos (período exigido em contrato para manutenção dos registros contábeis referentes à execução do objeto) e porque considerou, naquele caso, que as falhas na prestação de contas ensejavam a presunção de dano contra quem as deveria ter prestado corretamente, ou seja, o gestor municipal.
Assim, dadas as particularidades do caso acima apresentado, entendo que o Tribunal pode, excepcionalmente, admitir a prestação de contas apresentada pela Fundação Antares de Ensino Superior, Pós-graduação, Pesquisa e Extensão, para reconhecer a execução física do ajuste sob exame.
- III -
Avalio, por derradeiro, a ocorrência de dano ao erário e a respectiva responsabilização.
Como mencionado, o Plano de Implementação previa duas metas: qualificação de 250 jovens e inserção no mercado de trabalho de 30% deles. Considerando o raciocínio apresentado anteriormente, concluo que se pode reconhecer o atendimento de 181 participantes, assim como o beneficiamento de pelo menos 89 deles em uma das modalidades admitidas para inserção no mercado (peça 24, itens 25.2 e 26.2.2) . Assim, houve atendimento parcial da meta 1 e integral da meta 2.
A Portaria MTE 991/2008 admite uma taxa de evasão de até 10%, cuja extrapolação enseja a restituição proporcional ao concedente. O Tribunal considera que a ausência dessa devolução, uma vez que a evasão tenha sido maior do que o percentual tolerado, conduz à condenação em débito (Acórdão 3218/2017-TCU-Primeira Câmara) .
Considerando que o contrato de prestação de serviços entre o Município e a Faespe previa como obrigação da contratada "executar [o programa] com rigorosa observância do Plano de Implementação aprovado e das normas expedidas pelo MTE" e "garantir a frequência mínima obrigatória dos jovens beneficiários", a entidade deve responder pelo não atingimento da meta, com o consequente julgamento pela irregularidade de suas contas e condenação em débito.
Conforme jurisprudência consolidada deste Tribunal, a pessoa jurídica de direito privado que der causa a prejuízo ao erário na execução das ações de programa de governo deve ser responsabilizada solidariamente pelo dano.
É certo que a instituição somente responde na proporção do montante por ela recebido. Como o contrato tinha valor total de R$ 345.625,00, tem-se que R$ 284.795,00 estão devidamente comprovados, e R$ 60.830,00, decorrentes da não participação de 44 jovens, devem ser restituídos. Nesse caso, a responsabilidade é solidária entre a Faespe e o ex-Prefeito. As datas de ocorrência devem ser os últimos pagamentos recebidos pela entidade, até o atingimento desse montante.
Examinando os pagamentos efetuados diretamente pela Prefeitura, relativos aos serviços de gestão e apoio, alinho-me à instrução da SecexTCE para concluir que não há qualquer elemento nos autos que permita afastar a responsabilidade do ex-Prefeito. A ausência de indicação ao Projovem Trabalhador em todas as notas fiscais anexadas à prestação de contas impossibilita o necessário estabelecimento do nexo entre a despesa e a aplicação do recurso federal repassado.
A ausência de comprovação do depósito integral da contrapartida e de devolução do saldo final da conta específica também constituem parcela de dano ao erário, a ser ressarcido pelo ex-gestor.
Por essas razões, as contas do ex-Prefeito também devem ser julgadas irregulares, com imputação de débito.
O Plano de Implementação previa aplicação de 97% de repasse e 3% de contrapartida. Como a parcela de despesas regularmente demonstradas limita-se a R$ 284.795,00, tem-se, em uma equação simples, que R$ 276.251,15 de recursos federais foram legalmente aplicados e comprovados. A diferença entre esse valor e o total transferido é o débito a ser recomposto à União, de R$ 102.260,61. Como já indicado, a entidade responde solidariamente por uma parte desse valor, de sorte que o montante de responsabilidade exclusiva do ex-gestor é de R$ 41.430,61. A data de referência é a da última parcela de repasse efetuado à conta específica.
Nos termos dos arts. 19 e 57 da Lei 8.443/1992, entendo pertinente a aplicação de multa ao ex-Prefeito, pela conduta omissiva em deixar de exigir da entidade contratada a devolução do valor devido pelo não atingimento da meta 1, assim como pela gestão inadequada das demais despesas e pela apresentação incompleta da prestação de contas. Em face do montante atualizado do débito, proponho que a sanção seja fixada em R$ 30.000,00 (trinta mil reais) .
Deixo de propor aplicação de multa à Faespe, tendo em vista que, a meu ver, as razões expostas constituem circunstâncias atenuantes em favor da entidade, ainda que insuficientes para o reconhecimento da boa-fé. Lembro que Tribunal já admitiu a possibilidade de se afastar a aplicação da sanção em situações dessa natureza, conforme decidido no Acórdão 1989/2016-TCU-Plenário.
Ante o exposto, com as devidas vênias por discordar parcialmente da unidade técnica e do Ministério Público, VOTO pela adoção da minuta de acórdão que submeto a este Colegiado.
TCU, Sala das Sessões, em 21 de setembro de 2021.
JORGE OLIVEIRA
Relator